ACORDAO-COMPLETO-2437190

ACÓRDÃO 7941/2021 ATA 15/2021 - PRIMEIRA CÂMARA

VISTOS, relatados e discutidos estes autos de Tomada de Contas Especial instaurada pelo Fundo Nacional de Saúde, originalmente em desfavor dos Srs. Antônio da Silva Fernandes (gestão: 2/1/2013 a 17/1/2013) e Newton Carlos Freire Pereira (gestão: a partir de 18/1/2013) , ex-Secretários de Saúde e Saneamento do Município de Soure/PA, em razão da inexecução de obras e da ausência de documentação comprobatória de despesas relacionadas a obras, todas custeadas com recursos federais do Sistema Único de Saúde (SUS) , repassados fundo a fundo nos exercícios de 2012 e 2013,
ACORDAM os Ministros do Tribunal de Contas da União, reunidos em sessão da Primeira Câmara, em:
9.1. excluir o Sr. Antônio da Silva Fernandes da relação processual;
9.2. julgar regulares as contas da empresa Cabano Engenharia e Construções Ltda., com fundamento nos arts. 1º, inciso I, 16, inciso I, 17 e 23, inciso I, da Lei 8.443/1992 c/c os arts. 1º, inciso I, 207 e 214, inciso I, do Regimento Interno, dando-lhe quitação plena;
9.3. fixar novo e improrrogável prazo de quinze dias, a contar da notificação, com fundamento no art. 12, §§ 1º e 2º, da Lei 8.443/92 e art. 202, §§ 2º e 3º, do Regimento Interno e no art. 27, inciso I, da Lei Complementar 141/2012, para que o Município de Soure/PA efetue e comprove, perante este Tribunal, o recolhimento das quantias especificadas nas tabelas abaixo aos cofres do Fundo Municipal de Saúde de Soure/PA, atualizadas monetariamente a partir das datas indicadas até a data do efetivo recolhimento, na forma prevista na legislação em vigor;
9.3.1. Ocorrências 1a e 1b:
	Data da Ocorrência 
	Valor Histórico (R$) 

	26/11/2012
	20.000,00

	29/11/2012
	16.000,00

	14/12/2012
	100.000,00

	3/1/2013
	70.000,00

	30/8/2013
	326.400,00

9.3.2. Ocorrência 4:
	Data da Ocorrência 
	Valor Histórico (R$) 

	10/04/2013
	                            16 204,30   

	12/04/2013
	                              3 480,00   

	06/05/2013
	                              1 500,00   

	11/06/2013
	                              1 500,00   

	11/09/2013
	                              2 034,00   

	08/11/2013
	                              1 017,00   

	28/11/2013
	                                  800,00   

	28/11/2013
	                                  800,00   

	02/12/2013
	                              1 906,00   

	03/12/2013
	                                  500,00   

	03/12/2013
	                                  500,00   

	19/12/2013
	                                  500,00   

	19/12/2013
	                                  500,00   

9.4. informar ao Município de Soure/PA que, caso venha a ser condenado por este Tribunal, o débito ora apurado será acrescido dos juros de mora, conforme art. 202, §1º, do Regimento Interno do TCU; 
9.5. encaminhar cópia deste Acórdão e das peças que o fundamentam ao Município de Soure/PA.

Tomada de Contas Especial instaurada pelo Fundo Nacional de Saúde/MS, em razão de não comprovação da regular aplicação dos recursos repassados pela União, consoante apuração realizada pelo Denasus, da qual resultou  em Relatório de Auditoria.

Primeira Câmara

Prefeitura Municipal de Soure/PA.

3. Responsáveis: Newton Carlos Freire Pereira, ex-Secretário Municipal de Saúde e Saneamento   (CPF XXX.239.832-XX); Antônio da Silva Fernandes, ex-Secretário Municipal de Saúde e Saneamento  (CPF XXX.123.532-XX); Cabano Engenharia e Construções Ltda. (CNPJ 83.764.449/0001-53); Município de Soure/PA (CNPJ 05.133.863/0001-50).

13.1. Ministros presentes: Walton Alencar Rodrigues (Presidente), Benjamin Zymler e Jorge Oliveira.
13.2. Ministros-Substitutos presentes: Augusto Sherman Cavalcanti (Relator) e Weder de Oliveira.

AUGUSTO SHERMAN

Adoto, como relatório, a instrução elaborada pela SecexTCE, que foi endossada pelos dirigentes da unidade, bem assim a conclusão do parecer do MP/TCU, com divergência parcial (peças 60/63) .
	I - INSTRUÇÃO DA SECEX/TCE
"Cuidam os autos de tomada de contas especial instaurada pelo Fundo Nacional de Saúde, originalmente em desfavor do Sr. Antônio da Silva Fernandes (CPF XXX.123.532-XX) , na condição de Secretário Municipal de Saúde e Saneamento de Soure/PA (gestão: 2/1/2013 a 17/1/2013, cf. peça 4, p. 1-2) , e do Sr. Newton Carlos Freire Pereira (CPF XXX.239.832-XX) , na condição de Secretário Municipal de Saúde e Saneamento de Soure/PA (gestão: a partir de 18/1/2013, cf. peça 4, p. 2) , em razão de irregularidades na aplicação de recursos do Sistema Único de Saúde (SUS) , apurada em fiscalização do Denasus, da qual resultou o Relatório de Auditoria 14514 (peças 1 e 2) . 
HISTÓRICO 
2.	No período de 22/6/2014 a 28/6/2014, a unidade descentralizada do Denasus no Estado do Pará, o SEAUD/PA, realizou a execução de auditoria na Secretaria Municipal de Saúde de Soure/PA, em cumprimento ao Programa Anual de Auditoria do Serviço de Auditoria no Pará - SEAUD/PA. O objetivo foi avaliar a Atenção Básica, a aplicação dos recursos financeiros, a efetividade dos instrumentos de gestão e a organização/atuação do controle social (peça 1, p. 3) . 
1.1. O período de abrangência dos exames realizados pela equipe de fiscalização foi o exercício de 2013 (peça 1, p. 3) . 
1.2. Dentre as constatações realizadas, as que apresentam reflexo na administração financeira dos recursos oriundos do Fundo Nacional de Saúde - FNS e que ensejaram proposições de devolução de recursos foram as seguintes (peça 1, p. 4-38) :
- o gerenciamento dos recursos financeiros do Fundo Municipal de Saúde (FMS) é exercido pelo Secretário Municipal de Saúde, consoante a Constatação n. 328686 (peça 1, p. 24) ;
- obras de construção, ampliação e reforma para melhorias nas Unidades de Saúde e Academias de Saúde, não foram iniciadas, concluídas e/ou estão paralisadas, consoante a Constatação n. 328136 (peça 1, p. 24-25) e a Constatação n. 335589 (peça 1, p. 25-27) ;
- indisponibilidade de documentação que comprove as despesas realizadas, no exercício de 2013, com serviço de telefonia móvel, pagas com recursos financeiros do Tesouro Municipal, no montante de R$ 78.590,07, consoante a Constatação n. 325554 (peça 1, p. 27) ;
- desvio de finalidade na utilização dos recursos financeiros oriundos do Ministério da Saúde (Atenção Básica) e contrapartida municipal, no montante de R$ 10.625,00, consoante a Constatação n. 325555 (peça 1, p. 28) ;
- pagamento das despesas efetuados em espécie, consoante a Constatação n. 325556 (peça 1, p. 28-29) .
1.3. Em 10/9/2014 foi encaminhada versão preliminar do Relatório de Auditoria Denasus n. 14514 aos responsáveis (peça 5, p. 5 e 7) , porém não foram apresentadas justificativas, situação que restou registrada na seção VII do Relatório de Auditoria definitivo (peça 1, p. 39) .
1.4. Em 30/9/2014 foi homologado o Relatório de Auditoria Denasus 14514, cuja conclusão transcrevemos a seguir (peça 1, p. 39-40, destaques nossos) :
	Conclui-se, diante do exposto, que a Secretaria Municipal de Saúde apresenta deficiência em vários Setores de sua estrutura, com reflexos na cobertura, no desenvolvimento e na adequação de seus Programas, ocasionados pela carência de materiais, de equipamentos e de medicamentos que são insuficientes para atender à demanda de pacientes em quantidades insuficientes.
As Estratégias Saúde da Família e Agentes Comunitários de Saúde apresentam impropriedades em seus aspectos funcionais, como o descumprimento da carga horária por parte dos profissionais da equipe, falta de estrutura física adequada em algumas Unidades de Saúde, além da baixa resolutividade de suas ações. Essa situação compromete as ações inerentes à atenção básica dispensada pelo Município aos usuários, impactando diretamente nos indicadores de saúde, como as internações, no ano de 2013, no Hospital Municipal Menino Deus, que apresentam um número elevado por patologias sensíveis à Atenção Primária, além da baixa cobertura vacinal na população menor de 01 ano, em relação às vacinas do Esquema Básico de Vacinação, demonstrando deficiências nas ações inerentes à Atenção Primária, voltadas à prevenção e controle de doenças.
O Município de Soure tem 03 Equipes de Saúde da Família Ribeirinhas credenciadas, as quais não atendem as especificidades dessa modalidade de equipe, assim como não implementou ações inerentes ao Programa Saúde na Escola.
As ações voltadas ao planejamento, acompanhamento e supervisão das ações e serviços de saúde são inexistentes, se fazendo necessária uma relação permanente e de integração entre os Coordenadores de serviços da Atenção Básica e as equipes de Saúde da Família e Agentes Comunitários de Saúde, para acompanhamento e supervisão, avaliação de produção e dos relatórios do SIAB, em conjunto com as equipes para discussão dos resultados alcançados.
Quanto aos medicamentos/materiais do Almoxarifado foi evidenciada a inexistência de mecanismos de controle da entrada e saída dos produtos, além da falta de realização de inventários periódicos, favorecendo o desperdício e denotando falta de planejamento para as aquisições.
O Conselho Municipal de Saúde de Soure não vem desempenhando o seu papel, no que diz respeito a formulação de estratégias e no controle da execução da política de saúde do Município, assim como não dispõe de dotação orçamentária e nem infraestrutura necessária ao desenvolvimento de suas atividades.
As obras de construção, ampliação e/ou reforma para melhorias nas Unidades de Saúde e Academias de Saúde, não foram iniciadas, concluídas e/ou estão paralisadas.
Observou-se a aquisição de bens e serviços sem a demonstração de procedimento licitatório prévio, assim como os procedimentos realizados para a compra de bens e serviços classificaram-se no tipo menor preço por lote, sendo que a compra de medicamentos não obedeceu o princípio da economicidade.
No que se refere à utilização dos recursos financeiros, observou-se a aplicação desses recursos em desacordo com a legislação, resultando em devolução no valor de R$ 1.160.552,90 (...) , dos quais R$ 572.237,00 (...) , oriundos do Ministério da Saúde.
1.5. As proposições de ressarcimento realizadas pela equipe de fiscalização encontram-se relacionadas na seção IX do Relatório de Auditoria, as quais totalizam o valor histórico de R$ 1.160.552,90 (peça 1, p. 40-48; peça 2, p. 1-22) . 
1.6. Em 1/6/2017 foi solicitada autorização para a instauração da TCE pela Coordenação de Contabilidade do Fundo Nacional de Saúde (peça 7, p. 7) , a qual foi determinada em 9/6/2017 (peça 7, p. 9) .
1.7. Em 9/6/2017 foi emitido o Relatório Completo do Tomador de Contas Especial  000116/2017 (peça 13, p. 4) , no qual foram apontados como responsáveis:
- Sr. Antônio da Silva Fernandes (CPF XXX.123.532-XX) , na condição de Secretário Municipal de Saúde de Soure/PA (gestão: 2/1/2013 a 17/1/2013) , em razão de danos no valor histórico de R$ 70.000,00. Esse valor foi atualizado, incidindo juros de mora, alcançando o montante de R$ 104.407,70;
- Sr. Newton Carlos Freire Pereira (CPF XXX.239.832-XX) , na condição de Secretário Municipal de Saúde de Soure/PA (gestão: a partir de 18/1/2013) , em razão de danos no valor histórico de R$ 502.237,00. Esse valor foi atualizado, incidindo juros de mora, alcançando o montante de R$ 731.894,43.
1.8. Em 9/6/2017 o FNS realizou a inscrição de responsabilidade dos responsáveis acima nominados em conta do ativo, em face dos débitos apontados no Relatório de Fiscalização Denasus  14514 e no Relatório de TCE 116/2017, colocando como débito os valores constantes dos demonstrativos de débitos (peça 9, p. 1, p. 3-5, p. 9-10 e p. 13-15) .
1.9. No parecer do dirigente de controle interno 1023/2017 (peça 16) e no pronunciamento ministerial (peça 17) consta conclusão pela irregularidade das contas dos responsáveis indicados no Relatório do Tomador de Contas Especial, tendo por motivo/constatação a impugnação parcial das despesas realizadas e como valor atualizado do débito (inclusive juros de mora) , até 9/6/2017, o montante de R$ 836.302,13.
1.10. No âmbito do Ministério da Saúde, a apuração da fase interna da TCE desenvolveu-se nos autos do processo de TCE 25000.084152/2017-34, o qual foi precedido de apurações no âmbito do processo administrativo 25010.002027/2015-33 (cf. peça 13, p. 1) .
1.11. As peças exigidas pela IN/TCU n. 71/2012 que se encontram nos autos são as seguintes: ficha de qualificação dos responsáveis (peça 8) ; matriz de responsabilização (peça 10) ; notificações expedidas; demonstrativos de débito (peça 12) ; registro de responsabilidade em conta do ativo (peça 9) ; relatório do Tomador de Contas Especial 000116/2017, de 9/6/2017 (peça 13) ; relatório de auditoria CI n. 1023/2017 (peça 14) ; certificado de auditoria n. 1023/2017  (peça 15) ; parecer do dirigente de controle interno n. 1023/2017  (peça 16) ; pronunciamento ministerial (peça 17) .
1.12. Documentos relativos à nomeação e/ou à exoneração dos responsáveis listados na fase interna desta TCE encontram-se juntados aos autos (peça 4, p. 1-2) .
Esgotamento da via administrativa do Ministério da Saúde para ressarcimento do dano
Preliminarmente, oportuno consignar que, nos termos do art. 23, § 1º, do Decreto 7.827/2012, que regulamenta a Lei Complementar 141/2012, e item 9.3.5.2 do Acórdão 1072/2017-TCU-Plenário (Relator Min. Bruno Dantas) , foram esgotadas, na via administrativa de controle interno do Ministério da Saúde, as medidas para ressarcimento do dano, conforme notificações encaminhadas, listadas a seguir:
a) Sr. Antônio da Silva Fernandes (CPF XXX.123.532-XX) : 
- Ofício/MS/SGEP/DENASUS/SEAUD/PA 499/14, de 30/7/2014 (peça 5, p. 1) , com respectivo A.R., datado de 8/8/2014 (peça 6, p. 1) : encaminhou versão preliminar do Relatório de Auditoria Denasus 14514;
- Ofício/MS/SGEP/DENASUS/SEAUD/PA 615/14, de 10/9/2014 (peça 5, p. 7) , com respectivo A.R., datado de 15/9/2014 (peça 6, p. 4) : reencaminhou versão preliminar do Relatório de Auditoria Denasus 14514;
- Ofício Sistema 007791/MS/SE/FNS, de 9/9/2016 (peça 5 p. 21-22) , com A.R., datado de 10/10/2016 (peça 6, p. 5) : cobrança relativa às irregularidades na aplicação dos recursos do SUS, conforme Relatório de Auditoria 14514;
b) Sr. Newton Carlos Freire Pereira (CPF XXX.239.832-XX) : 
- Ofício/MS/SGEP/DENASUS/SEAUD/PA 500/14, de 30/7/2014 (peça 5, p. 3) , com respectivo A.R., datado de 11/8/2014 (peça 6, p. 2) : encaminhou versão preliminar do Relatório de Auditoria Denasus 14514;
- Ofício/MS/SGEP/DENASUS/SEAUD/PA 613/14, de 10/9/2014 (peça 5, p. 5) , com respectivo A.R., datado de 16/9/2014 (peça 6, p. 3) : reencaminhou versão preliminar do Relatório de Auditoria Denasus 14514;
- Ofício Sistema 007792/MS/SE/FNS, de 9/9/2016 (peça 5 p. 23-24) , com A.R., datado de 7/10/2016 (peça 6, p. 6) : cobrança relativa às irregularidades na aplicação dos recursos do SUS, conforme Relatório de Auditoria 14514;
c) Prefeitura Municipal de Soure/PA:
- Ofício Sistema 007793/MS/SE/FNS, de 9/9/2016 (peça 5, p. 25) , com A.R., datado de 11/10/2016 (peça 6, p. 7) : comunicou que seria instaurada TCE, em vista de irregularidades na aplicação de recursos do SUS, conforme Relatório de Auditoria Denasus 14514, franqueando-lhe a possibilidade de realizar o recolhimento do débito.
Fase externa da TCE
A presente tomada de contas especial foi autuada no TCU em 14/12/2017, dando início à fase externa da TCE.
3.1. Em 20/9/2018 foi realizada a instrução inicial dos autos (peça 23) . Quanto à ocorrência 1, foi realizada proposta de citação do Sr. Newton Carlos Freire Pereira. Quanto à ocorrência 2, foi realizada proposta de citação do Sr. Newton Carlos Freire Pereira e da empresa Cabano Engenharia e Construções Ltda., empresa contratada pela Prefeitura Municipal de Soure/PA.
3.2. Em cumprimento ao Despacho do Secretário de Controle Externo de Tomada de Contas Especial (peça 25) , foi promovida a citação:
- do Sr. Newton Carlos Freire Pereira (CPF XXX.239.832-XX) , mediante o Ofício 1880/2018-TCU/Secex-TCE, de 1/10/2018 (peça 27) , o qual foi recebido em 31/10/2018, conforme A.R. (peça 28) ;
- da empresa Cabano Engenharia e Construções Ltda. (CNPJ 83.764.449/0001-53) , mediante o Ofício 1883/2018-TCU/Secex-TCE, de 1/10/2018 (peça 26) , o qual foi recebido em 31/10/2018, conforme A.R. (peça 29) . Foram apresentadas alegações de defesa pelo responsável (peça 35) .
3.2.1. Em 16/11/2018 a empresa Cabano Engenharia e Construções Ltda. solicitou prorrogação do prazo para apresentação de suas alegações de defesa (peça 30) , a qual foi concedida em 19/11/2018 (peça 32) . Também em 16/11/2018, o Sr. Newton Carlos Freire Pereira solicitou prorrogação do prazo para apresentação de suas alegações de defesa (peça 31) , a qual foi concedida em 22/11/2018 (peça 33) .
3.3. Em 4/4/2019 foi realizada a 2ª. instrução técnica (peça 37) . Foi realizada a análise das alegações de defesa apresentadas pela empresa Cabano Engenharia e Construções Ltda. 
3.3.1. Foi registrado na instrução técnica (peça 37) que o Sr. Newton Carlos Freire Pereira (CPF XXX.239.832-XX) fora ouvido - por intermédio de citação - em decorrência das seguintes irregularidades:
a) não comprovação da boa e regular aplicação dos recursos destinados à execução de obras (UBS Bairro Novo, Centro, São Pedro e Bom Futuro) , no âmbito do Programa de Requalificação de UBS - Construção:
	VALOR ORIGINAL (R$) 
	DATA DA OCORRÊNCIA

	326.400,00
	30/8/2013

b) não comprovação da boa e regular aplicação dos recursos destinados à execução de obras (USF Matinha e Centro de Saúde) .
	VALOR ORIGINAL (R$) 
	DATA DA OCORRÊNCIA

	100.000,00
	14/12/2012

	70.000,00
	3/1/2013

3.3.2. Apesar de o Sr. Newton Carlos Freire Pereira ter tomado ciência do expediente que lhe foi encaminhado, conforme atesta o aviso de recebimento (AR) que compõe a peça 28 e a solicitação de prorrogação de prazo (peça 31) , não atendeu a citação e não se manifestou quanto às irregularidades verificadas.
3.3.3. Transcorrido o prazo regimental fixado e mantendo-se inerte o aludido responsável, impõe-se que seja considerado revel, dando-se prosseguimento ao processo, de acordo com o art. 12, § 3º, da Lei 8.443/1992.
3.3.4. Foi, ainda, registrado na instrução técnica (peça 37) que o Sr. Newton Carlos Freire Pereira (CPF XXX.239.832-XX) e a empresa Cabano Engenharia e Construções Ltda. (CNPJ 83.764.449/0001-53) foram ouvidos - por intermédio de citação - em decorrência da seguinte irregularidade:
a) Pagamentos realizados sem os comprovantes adequados para liquidação da despesa.
	VALOR ORIGINAL (R$) 
	DATA DA OCORRÊNCIA

	75.827,00
	24/09/2013

3.3.5. As alegações de defesa apresentadas pela empresa Cabano Engenharia e Construções Ltda. (peça 35) foram assim sintetizadas na instrução técnica (peça 37) :
- não obteve qualquer benefício ou lucro que exorbitasse a legitima expectativa de sua atuação, e que em momento algum de todo o processo licitatório, agiu com qualquer vertigem de má-fé (peça 35, p. 3) ;
a) inúmeras foram as tentativas de tratativas com a Prefeitura Municipal de Soure, a fim de solicitar cópia de documentos que, por própria atribuição legal, deveriam estar em posse deste ente. Ocorre, que todas foram infrutíferas, ficando, desta forma, a empresa restrita à apresentação de documentos armazenados em seus próprios arquivos (peça 35, p. 3) ;
b) equivocou-se a equipe em suas constatações, uma vez que existem sim provas efetivas da execução e conclusão da obra, inclusive com o preenchimento dos requisitos estabelecidos em edital, para o recebimento do pagamento da 1ª medição, conforme documentos anexados às alegações de defesa (peça 35, p. 7) ;
c) em relação à reforma da unidade de saúde da família de Matinha, no município de Soure/PA:
c.1) foi emitida a NF n. 000172, em 11/9/2013, no valor de R$ 39.060,00 (peça 35, p. 28) , relativa ao pagamento da 1ª medição do contrato n. 14/2013 (peça 35, p. 9) ;
c.2) a empresa emitiu um recibo no valor de R$ 39.060,00, referente ao pagamento da 1ª medição do contrato n. 14/2013 (peça 35, p. 9 e 26) ;
c.3) foi elaborado boletim de medição pela empresa e enviado, após solicitação, à Prefeitura Municipal de Soure/PA, onde se encontram discriminados todos os serviços executados na primeira etapa (peça 35, p. 9, 27 e 29) ;
c.4) relatório fotográfico mantido pela empresa retrata desde a demolição, passando pela execução até à efetiva conclusão da reforma da Unidade de Saúde de Família - Matinha - em Soure/PA (peça 35, p. 9, 11 e 30-41) ;
c.5) a Prefeitura Municipal concedeu à empresa Cabano o termo de conclusão da reforma ou obra, datado de 15/1/2018, referente à reforma e ampliação do Centro de Saúde da Matinha (peça 35, p. 11 e 42) ;
c.6) se houve alguma irregularidade formal, essa se deve à inoperância da Prefeitura Municipal de Soure (peça 35, p. 13) ;
d) em relação à reforma da unidade de saúde da família - Tucumanduba no município de Soure/PA:
d.1) foi emitida a NF n. 000173, em 11/9/2013, no valor de R$ 36.777,00 (peça 35, p. 43) , relativa ao pagamento da 1ª medição do contrato n. 13/2013 (peça 35, p. 13) ;
d.2) a empresa emitiu um recibo no valor de R$ 36.777,00, referente ao pagamento da 1ª medição do contrato n. 13/2013 (peça 35, p. 13 e 44) ;
d.3) foi elaborado boletim de medição pela empresa e enviado, após solicitação, à Prefeitura Municipal de Soure/PA, onde se encontram discriminados todos os serviços executados na primeira etapa (peça 35, p. 15 e 45-47) ;
d.4) foi elaborado relatório técnico de acompanhamento da obra de reforma e ampliação da UBS do Tucumanduba no município de Soure (peça 35, p. 15, 17 e 48-60) ;
d.5) foi solicitado à Prefeitura pela empresa o termo de conclusão de obra (peça 35, p. 17 e 61-62) , porém não houve atendimento; 
d.6) afirma que a UBS encontra-se em pleno funcionamento, após vistoria in loco  (peça 35, p. 17) ;
e) alega que ainda que tenha havido alguma irregularidade formal, esta não invalida os serviços prestados na construção de duas unidades de saúde, pois está ausente qualquer demonstração de dano ao erário público (peça 35, p. 23) .
3.3.6. A partir da descrição das ocorrências constante da instrução inicial (peça 23) , a qual teve por base os achados de auditoria do relatório de fiscalização Denasus 14514 (peças 1 e 2) , foi realizada na 2ª. instrução técnica (peça 37) a análise das alegações de defesa apresentadas, consolidando-se as informações relativas à cada ocorrência tratada na referida instrução técnica.   
3.3.7. Ao final, foi proposto o encaminhamento dos autos para julgamento do mérito.
3.4. Em 14/2/2020 foi exarado Despacho pelo Relator (peça 41) , o qual pontuou que este processo não se encontrava em condições de ser apreciado no mérito em vista de lacunas na responsabilização e na quantificação do débito. Em apertada síntese, o Relator destaca que: 
i) o FNS efetuou os seguintes repasses ao município de Soure/PA:
a) R$ 100.000,00, repassados em 14/12/2012, referentes à inexecução das obras de reforma das Unidades de Saúde da Família (USF) de Matinha e Centro, relativas ao Incentivo para Reestruturação da Rede de Serviços de Atenção Básica de Saúde; 
b) R$ 70.000,00, repassados em 3/1/2013, referentes à inexecução das obras de reforma das Unidades de Saúde da Família (USF) de Matinha e Centro, relativas ao Incentivo para Reestruturação da Rede de Serviços de Atenção Básica de Saúde; 
c) R$ 326.400,00 (em 4 parcelas de R$ 81.600,00) , repassados em 30/8/2013, relativos à inexecução das obras de construção das Unidades Básicas de Saúde (UBS) de Bairro Novo, Centro, São Pedro e Bom Futuro, custeadas pelo Incentivo para Construção de UBS;
 (...) 
ii) há possibilidade de que os recursos repassados para a execução de obras, os quais não foram utilizados, tenham acabado por beneficiar o Município, diante da informação de haver aplicação financeira no Banco do Brasil, agência 1151-7, nas contas correntes correspondentes n° 40.683-X, 40684-8, 40685-6 e 40686-4, apresentando um saldo em 30/04/2014, no valor de R$ 84.253,56 (cada) . Complementa que, em relação aos repasses destinados à execução de obras em duas unidades de saúde (USF da Matinha e Centro de Saúde) , foi anotado no relatório de fiscalização do Denasus de existência de saldo em conta corrente, em 30/04/2014, nos valores de R$ 110.052,00 e R$ 74.008,52. 
3.4.1. Em face dessas razões, o Relator determinou que se promovesse a citação dos seguintes responsáveis (peça 41, p. 2-3) :
a) promova a citação do Município de Soure solidariamente com o Sr. Newton Carlos Freire Pereira pelos débitos referidos no item 3, alíneas 'a', 'b' e 'c' retro, incluindo menção ao fato de que, em 30/4/2014, os recursos encontravam-se aplicados nas contas bancárias em que foram creditados, bem como enviando cópia do relatório elaborado pelo Denasus;
b) comunique ao Sr. Newton Carlos Freire Pereira sobre a inclusão do Município de Soure como responsável solidário nos débitos acima referidos;
3.4.2. No que diz respeito aos repasses financeiros do FNS ao município de Soure/PA para construção de duas academias de saúde, o Relator apontou o seguinte (peça 41, p. 2) :
10. Com relação ao débito, o mesmo item do relatório menciona também a inexecução das obras de duas academias de saúde, que receberam a transferência de R$ 16.000,00 e R$ 20.000,00, respectivamente, em 26/11/2012 e 29/11/2012, à conta do Incentivo para Construção dos Polos da Academia de Saúde (fls. 24-peça 01) . Igualmente, é informado que, em 30/04/2014, essas quantias encontravam-se aplicadas nas contas bancárias em que foram creditadas. Da mesma forma, não há registro de outras movimentações desses recursos. Ademais, foi verificado pela unidade técnica na peça 21 que as academias não constam do Cadastro Nacional de Estabelecimentos de Saúde (CNES) . Por conseguinte, cabe realizar a citação solidária do ex-Secretário Newton Carlos e do Município quanto a essas parcelas.
3.4.3. Em face dessas razões, o Relator determinou que se promovesse a citação dos seguintes responsáveis (peça 41, p. 3, destaques nossos) :
c) realize a citação solidária do Sr. Newton Carlos Freire Pereira e do Município de Soure pelos débitos aludidos no item 10 retro, incluindo menção ao fato de que, em 30/4/2014, os recursos encontravam-se aplicados nas contas bancárias em que foram creditados, bem como enviando cópia do relatório elaborado pelo Denasus.
3.4.4. Em 28/5/2020 foi realizada a 3ª. instrução técnica (peça 47) . Em decorrência do Despacho do Relator (peça 41) , foram realizadas alterações na matriz de responsabilização, e em atendimento ao comando ministerial, foi proposta a realização de citação quanto aos responsáveis listados na Ocorrência n. 1  (vide itens 7.15.1 e 7.15.2 desta instrução técnica) : 
- Município de Soure/PA (CNPJ 05.133.863/0001-50) ;
- Newton Carlos Freire Pereira (CPF XXX.239.832-XX) , na condição de Secretário Municipal de Saúde e Saneamento de Soure/PA (gestão: a partir de 18/1/2013) .
3.4.5. Ainda por ocasião da realização da 3ª. instrução técnica, foi empreendida releitura do Relatório de Auditoria Denasus 14.514 (peças 1 e 2) , oportunidade que se percebeu débitos imputados ao Município de Soure/PA, consignados nas constatações 325881, 326788, 326704, 325437, 325555, 326998 e 325445, tendo como cofre credor o FMS, os quais não haviam sido objeto de proposta de citação no âmbito da instrução inicial (peça 23) . Não se obteve informação no site do Denasus da existência de T.A.S. ou mesmo de eventual ressarcimento ao FMS de Soure/PA quanto aos débitos listados nas constatações acima mencionadas. Esses débitos foram tratados na Ocorrência n. 3 (desvio de objeto) e n. 4 (desvio de finalidade) daquela instrução técnica, as quais não constavam das instruções técnicas anteriores. Foi proposta a realização de citação e audiência (vide itens 9 e 10 desta instrução técnica) .
3.4.6. Por oportuno, cabe informar que o Programa 'Academia da Saúde' foi instituído no âmbito do Sistema Único de Saúde através da Portaria GM/MS 719, de 7/4/2011, com o objetivo principal de contribuir para a promoção da saúde da população a partir da implantação de polos com infraestrutura, equipamentos e quadro de pessoal qualificado para a orientação de práticas corporais e atividade física e de lazer e modos de vida saudáveis. Os repasses efetuados pelo FNS ao FMS de Soure/PA, no exercício de 2012, destinados à construção das academias de saúde foram os seguintes (vide peça 42) :
	Ação/Serviço/
Estratégia 
	Nº OB
	Data OB
	Banco OB
	Agência OB
	Conta OB
	Valor Total

	INCENTIVO PARA CONSTRUÇÃO DE ACADEMIAS DA SAÚDE - INTERMEDIÁRIA (PI) 
	836806
	26/11/2012
	001
	011517
	0000377058
	20.000,00

	INCENTIVO PARA CONSTRUÇÃO DE POLOS DE ACADEMIA DA SAÚDE - BASICA (PI) 
	837244
	29/11/2012
	001
	011517
	0000377066
	16.000,00

Fonte: Fundo Nacional de Saúde (vide peça 42) .
ANÁLISE DOS PRESSUPOSTOS DE PROCEDIBILIDADE DA IN/TCU 71/2012
Verificação de Eventual Prejuízo ao Contraditório e Ampla Defesa
	Verifica-se que não há prejuízo ao contraditório e ampla defesa, uma vez que não houve o transcurso de mais de dez anos desde o fato gerador sem que tenha havido a notificação dos responsáveis pela autoridade administrativa federal competente (art. 6º, inciso II, c/c art. 19 da IN/TCU 71/2012, modificada pela IN/TCU 76/2016) , pois os recursos transferidos e as despesas impugnadas referem-se ao exercício de 2013, e os responsáveis foram notificados sobre as irregularidades pela autoridade administrativa competente conforme descrito no Relatório Completo do Tomador de Contas Especial 000116/2017, de 9/6/2017 (peça 13) .
Valor de Constituição da TCE
3.5. 	Verifica-se, também, que o valor atualizado do débito apurado (sem juros) em 1/1/2017 é de R$ 1.269.597,42, portanto superior ao limite mínimo de R$ 100.000,00, na forma estabelecida conforme os arts. 6º, inciso I, e 19 da IN/TCU 71/2012, modificada pela IN/TCU 76/2016.
VERIFICAÇÃO DA EXISTÊNCIA DE OUTROS DÉBITOS
3.6. 	Em atenção ao comando contido no item 9.4 do Acórdão 1772/2017-TCU-Plenário, de relatoria do Ministro-Substituto Augusto Sherman Cavalcanti, e em atendimento ao disposto no art. 6º, § 1º, da Instrução Normativa TCU 71/2012, informa-se que não há outros processos em tramitação no Tribunal, em que conste a existência de outros débitos imputáveis aos responsáveis arrolados nestes autos.
EXAME TÉCNICO
Caracterização das irregularidades geradoras do dano ao erário
A partir da situação sintetizada na seção 'histórico' desta instrução e das informações constantes do relatório do tomador de contas identificou-se no âmbito da instrução inicial destes autos (peça 23) como ilícito gerador do dano as seguintes irregularidades:
Ocorrência 1: Não execução de obras, cujos recursos foram repassados pelo Fundo Nacional de Saúde
Valor histórico: 
- R$ 326.400,00, em 30/8/2013; 
- R$ 70.000,00, em 3/1/2013; 
- R$ 100.000,00, em 14/12/2012;
Dispositivos violados: 
- inciso II do art. 23 da Portaria MS/GM n. 341, de 4/3/2013; parágrafo único do art. 70 da Constituição Federal
Responsáveis: 
- Sr. Newton Carlos Freire Pereira (CPF XXX.239.832-XX) , na condição de Secretário Municipal de Saúde e Saneamento de Soure/PA (gestão: a partir de 18/1/2013) ;
Condutas: 
- Não comprovar a boa e regular aplicação dos recursos destinados à execução de obras (UBS Bairro Novo, Centro, São Pedro e Bom Futuro) , no âmbito do Programa de Requalificação de UBS - Construção, do componente Ampliação do Âmbito do Programa de Requalificação de UBS, do bloco de financiamento Investimento, obras para quais houve o repasse financeiro do Fundo Nacional de Saúde para o Fundo Municipal de Saúde de Soure/PA (CNPJ 11.416.878/0001-29) , mediante crédito nas contas correntes n. 406864, 406848, 406856 e 40683X, todas da agência 1151-7 do Banco do Brasil, em 30/8/2013
- Não comprovar a boa e regular aplicação dos recursos destinados à execução de obras (USF Matinha e Centro de Saúde) para as quais houve o repasse pelo Fundo Nacional de Saúde para o Fundo Municipal de Saúde de Soure/PA (CNPJ 11.416.878/0001-29) , a título de Incentivo para Estruturação da Rede de Serviços de Atenção Básica de Saúde para duas unidades de saúde (USF Matinha e Centro de Saúde) ;
Evidências: 
- Constatação 326136 do Relatório de Auditoria Denasus 14514 (peça 1, p. 24-25) ; 
- Constatação 335589 do Relatório de Auditoria Denasus 14514 (peça 1, p. 25-27) . 
3.7. No que diz respeito à estratégia 'Requalifica UBS' foram coletadas as seguintes informações no sítio do Ministério da Saúde na internet:
O Requalifica UBS é uma das estratégias do Ministério da Saúde para a estruturação e o fortalecimento da Atenção Básica. Por meio do programa, o MS propõe uma estrutura física das unidades básicas de saúde - acolhedoras e dentro dos melhores padrões de qualidade - que facilite a mudança das práticas das equipes de Saúde. 
Instituído em 2011, o programa tem como objetivo criar incentivo financeiro para a reforma, ampliação e construção de UBS, provendo condições adequadas para o trabalho em saúde, promovendo melhoria do acesso e da qualidade da atenção básica. Envolve também ações que visam à informatização dos serviços e a qualificação da atenção à saúde desenvolvida pelos profissionais da equipe. 
Tanto a adesão ao programa quanto o registro do andamento das obras são realizados pelo SISMOB (Sistema de Monitoramento de Obras) , ferramenta que possibilita ao gestor maior controle sobre o andamento das obras e, com os registros em dia, garante a continuidade dos repasses realizados pelo Ministério da Saúde. 
3.8. Na Constatação 326136 (peça 1, p. 24-25) e na Constatação 335589 (peça 1, p. 25-27) do Relatório de Auditoria Denasus 14514, a equipe de fiscalização reportou que o Ministério da Saúde contemplou o município de Soure/PA em 2012 e 2013, com recursos financeiros para a construção de 4 unidades básicas de saúde, 2 academias de saúde, ampliação da unidade de saúde da família do Tucumamduba e reforma da Unidade de Saúde da Família da Matinha.
3.9. No relatório de fiscalização consta informação sobre o andamento de cada uma das obras já mencionadas:
a) construção de Academia de Saúde: Pela Portaria GM/MS n. 1345, de 29/6/2012, o Município foi habilitado a receber recursos referentes ao Incentivo para construção dos Polos da Academia de Saúde na Modalidade Básica (R$ 80.000,00) e na Modalidade Intermediária (R$ 100.000,00) , a serem repassados em três parcelas, sendo a 1ª correspondente a 20%, a segunda 60% e a terceira 20% do valor total aprovado. Em 26/11/2012, por meio da OB836806 foram repassados o valor referente a 20% (R$ 16.000,00) para a Modalidade Básica e em 29/11/2012, pela OB 837244 (R$ 20.000,00) , para a Modalidade Intermediária. O saldo nas contas correntes n. 37706-6 e 37705-8, em 30/4/2014, era de R$ 16.938,38 e de R$ 21.132,22, respectivamente. A Academia de Saúde Básica, localizada ao lado da USF do Bairro Novo, com placa informando o início das obras em 31/10/2013 e o término da obra em 180 dias e o valor R$ 77.839,43. Havia apenas a placa do terreno, Academia de Saúde Intermediária, localizada ao lado do Centro de Saúde de Soure (USF da Matinha) , com placa informando o valor de R$ 98.909,63 e o início das obras em 31/10/2013 e o término da obra em 180 dias. Havia apenas a placa no terreno. Considerou-se que o fato constatado descumpria o estabelecido no parágrafo único do artigo 1° da Portaria GM/MS 1.401, de 15/6/2011;
b) Construções: Tais recursos encontravam-se aplicados no mercado financeiro, no Banco do Brasil, agência 1151-7, nas contas correntes correspondentes n. 40.683-X, 40684-8, 40685-6 e 40686-4, apresentando um saldo em 30/4/2014, no valor de R$ 84.253,56 em cada conta corrente.
3.10. Análise: No exercício de 2012 o FNS repassou para o Fundo Municipal de Saúde de Soure/PA (CNPJ 11.416.878/0001-29) o valor de R$ 290.827,00, no âmbito do bloco de financiamento Investimento, destinado à execução das seguintes ações/serviços/estratégias (peça 19, p. 1) : 
	Ação/Serviço/Estratégia 
	Competên-cia/Parcela
	Data OB
	Banco
	Agência
	Conta 
	Valor Líquido    (Em R$) 

	PROGRAMA DE REQUALIFICAÇÃO DE UBS - AMPLIAÇÃO
	05/2012
	26/06/2012
	001
	011517
	0000375934
	     39.060,00 

	PROGRAMA DE REQUALIFICAÇÃO DE UBS - AMPLIAÇÃO
	05/2012
	26/06/2012
	001
	011517
	0000375942
	     36.767,00 

	INCENTIVO PARA CONSTRUÇÃO DE ACADEMIAS DA SAÚDE - INTERMEDIÁRIA (PI) 
	1 de 3
	26/11/2012
	001
	011517
	0000377058
	     20.000,00 

	INCENTIVO PARA CONSTRUÇÃO DE POLOS DE ACADEMIA DA SAÚDE - BASICA (PI) 
	1 de 3
	29/11/2012
	001
	011517
	0000377066
	     16.000,00 

	ESTRUTURAÇÃO DA REDE DE SERVIÇOS DE ATENÇÃO BÁSICA DE SAÚDE
	10/2012
	11/12/2012
	001
	011517
	000038108X
	   100.000,00 

	PROGRAMA DE FINANCIAMENTO DAS AÇÕES DE ALIMENTAÇÃO E NUTRIÇÃO (VAN) 
	10/2012
	20/12/2012
	001
	011517
	000038397X
	      9.000,00 

	ESTRUTURAÇÃO DA REDE DE SERVIÇOS DE ATENÇÃO BÁSICA DE SAÚDE
	11/2012
	30/12/2012
	001
	011517
	0000382558
	     70.000,00 

3.11. No exercício de 2013 o FNS repassou para o Fundo Municipal de Saúde de Soure/PA (CNPJ 11.416.878/0001-29) o valor de R$ 326.400,00, no âmbito do Programa de Requalificação de UBS - Construção, do componente Ampliação do Âmbito do Programa de Requalificação de UBS, do bloco de financiamento Investimento (peça 19, p. 2) :
	Data OB
	Banco OB
	Agência OB
	Conta OB
	Valor Total    (em R$) 

	30/08/2013
	001
	011517
	0000406864
	81.600,00

	30/08/2013
	001
	011517
	0000406848
	81.600,00

	30/08/2013
	001
	011517
	0000406856
	81.600,00

	30/08/2013
	001
	011517
	000040683X
	81.600,00

3.12. Segundo informações coletadas pela equipe de fiscalização do Denasus, esse volume de recursos, no valor total de R$ 326.400,00, era referente ao incentivo para construção de unidades básicas de saúde (UBS Bairro Novo, Centro, São Pedro e Bom Futuro) , tendo sido objeto da proposta de devolução 163475 (peça 2, p. 17) .
3.13. Consulta ao Cadastro Nacional dos Estabelecimentos de Saúde mostrou que até 20/09/2018 (época da realização da 1ª. instrução técnica neste Tribunal) , sob a gestão municipal, da natureza 'administração pública', constavam cadastrados no CNES tão somente os seguintes estabelecimentos de saúde (peça 21) :
	CNES
	Nome Fantasia

	2316102
	POSTO DE SAUDE PESQUEIRO

	2316099
	UNIDADE DE SAUDE DA FAMILIA DO TUCUMANDUBA

	6490913
	CAPS 1 MARAJO SOURE

	7441169
	UNIDADE DE SAUDE DA FAMILIA DO PACOVAL

	5862019
	UNIDADE DE SAUDE DA FAMILIA DO BAIRRO NOVO

	6683509
	UNIDADE DA SAUDE DA FAMILIA DA MATINHA

	6648908
	SECRETARIA MUNICIPAL DE SAUDE DE SOURE

	2316056
	CENTRO DE SAUDE DE SOURE

	6998771
	POSTO DE SAUDE DO CEU

	2315971
	POSTO DE SAUDE DE PEDRAL

	2316587
	POSTO DE SAUDE DE CAJUUNA

	2316552
	HOSPITAL MUNICIPAL MENINO DEUS

3.14. Assim, foi apontado que não constavam cadastradas no CNES as 4 UBS e as 2 academias de saúde, referidas na Constatação 326136 (peça 1, p. 24-25) e na Constatação 335589 (peça 1, p. 25-27) do Relatório de Auditoria Denasus n. 14514.
3.15. Ainda, os dados coletados e disponíveis nos autos não permitiram concluir se houve, de fato, a ampliação da unidade de saúde da família do Tucumamduba (CNES 2316099) e a reforma da Unidade de Saúde da Família da Matinha (CNES 6683509) .
3.16. No Relatório de Fiscalização do Denasus foram realizadas as propostas de devolução  163479 (no valor de R$ 100.000,00) e 163480 (no valor de R$ 70.000,00) , referentes à Constatação  326136 (peça 2, p. 16) , em face da não execução de obras, para as quais houve os repasses pelo FNS ao FMS-Soure/MA, a título de Incentivo para Estruturação da Rede de Serviços de Atenção Básica de Saúde para duas unidades de saúde (USF Matinha e Centro de Saúde) . As transferências dos recursos deram-se mediante os seguintes repasses:
	Ação/Serviço/Estratégia 
	Competên-cia/Parcela
	Data OB
	Banco
	Agência
	Conta 
	Valor Líquido    (Em R$) 

	ESTRUTURAÇÃO DA REDE DE SERVIÇOS DE ATENÇÃO BÁSICA DE SAÚDE
	10/2012
	11/12/2012
	001
	011517
	000038108X
	   100.000,00 

	ESTRUTURAÇÃO DA REDE DE SERVIÇOS DE ATENÇÃO BÁSICA DE SAÚDE
	11/2012
	30/12/2012
	001
	011517
	0000382558
	     70.000,00 

3.17. Ante essas informações, foi alterada a denominação da ocorrência de não execução de obras (Constatação 326136) , constante do relatório do Denasus, para não comprovação da boa e regular aplicação dos recursos destinados pelo Fundo Nacional de Saúde para a execução de obras, tendo em vista que não há informação sobre o destino dos recursos repassados.
3.18. Considerando que o FNS repassou os recursos à Prefeitura de Soure/PA para a execução de obras nas USF Matinha e Centro de Saúde em 14/12/2012 e 3/1/2013; considerando que a gestão do Sr. Antônio da Silva Fernandes (CPF XXX.123.532-XX) , na condição de Secretário Municipal de Saúde e Saneamento de Soure/PA, deu-se no período de 2/1/2013 a 17/1/2013 (cf. peça 4, p. 1-2) ; considerando que a normatização quanto ao tempo de execução das obras deu-se em momento posterior à gestão desse responsável (inciso II do art. 23 da Portaria MS/GM n. 341, de 4/3/2013) , não se realizou a proposição de oitiva desse responsável.
3.19. Foi proposta na instrução técnica inicial (peça 23) a citação do Sr. Newton Carlos Freire Pereira (CPF XXX.239.832-XX) , na condição de Secretário Municipal de Saúde e Saneamento de Soure/PA (gestão: a partir de 18/1/2013, cf. peça 4, p. 2) :
a) em decorrência de não comprovação da boa e regular aplicação dos recursos destinados à execução de obras (UBS Bairro Novo, Centro, São Pedro e Bom Futuro) , no âmbito do Programa de Requalificação de UBS - Construção, do componente Ampliação do Âmbito do Programa de Requalificação de UBS, do bloco de financiamento Investimento, obras para quais houve o repasse financeiro do Fundo Nacional de Saúde para o Fundo Municipal de Saúde de Soure/PA (CNPJ 11.416.878/0001-29) , mediante crédito nas contas correntes n. 406864, 406848, 406856 e 40683X, todas da agência 1151-7 do Banco do Brasil, em 30/8/2013, situação em desconformidade com o disposto no inciso II do art. 23 da Portaria MS/GM 341, de 4/3/2013, e em acordo com o disposto no inciso I do art. 26 do mesmo normativo:
	VALOR ORIGINAL (R$) 
	DATA DA OCORRÊNCIA

	326.400,00
	30/8/2013

b) em decorrência de não comprovação da boa e regular aplicação dos recursos destinados à execução de obras (USF Matinha e Centro de Saúde) , para as quais houve o repasse pelo Fundo Nacional de Saúde para o Fundo Municipal de Saúde de Soure/PA (CNPJ 11.416.878/0001-29) , a título de Incentivo para Estruturação da Rede de Serviços de Atenção Básica de Saúde para duas unidades de saúde (USF Matinha e Centro de Saúde) ,  situação em desconformidade com o disposto no inciso II do art. 23 da Portaria MS/GM 341, de 4/3/2013, e em acordo com o disposto no inciso I do art. 26 do mesmo normativo:
	VALOR ORIGINAL (R$) 
	DATA DA OCORRÊNCIA

	100.000,00
	14/12/2012

	70.000,00
	3/1/2013

3.20. Na 2ª. instrução técnica (peça 37) , diante da revelia do Sr. Newton Carlos Freire Pereira (CPF XXX.239.832-XX) , na condição de Secretário Municipal de Saúde e Saneamento de Soure/PA (gestão: a partir de 18/1/2013) e inexistindo nos autos elementos que permitissem concluir pela ocorrência de boa-fé ou de outros excludentes de culpabilidade em sua conduta, foi proposto que suas contas fossem julgadas irregulares e que o responsável fosse condenado em débito, bem como que lhe fosse aplicada a multa prevista no art. 57 da Lei 8.443/1992:
	VALOR ORIGINAL (R$) 
	DATA DA OCORRÊNCIA

	326.400,00
	30/8/2013

	100.000,00
	14/12/2012

	70.000,00
	3/1/2013

3.21. Em decorrência do Despacho do Relator (peça 41) , foram realizados ajustes na matriz de responsabilização, e em decorrência, foi proposto o encaminhamento das seguintes citações, já mencionadas no subitem 4.4.1 desta instrução técnica:
3.21.1. Ocorrência 1a: Não execução de obras, cujos recursos foram repassados pelo Fundo Nacional de Saúde conjugado com a não devolução de saldo remanescente na conta específica 
Valor histórico: 
- R$ 326.400,00, em 30/8/2013; 
- R$ 70.000,00, em 3/1/2013; 
- R$ 100.000,00, em 14/12/2012;
Dispositivos violados: 
- inciso II do art. 23 da Portaria MS/GM n. 341, de 4/3/2013: 
Art. 23. Os entes federativos que tiveram projetos habilitados até o ano de 2012 com financiamento previsto nos termos da Portaria nº 2.206/GM/MS, de 2011, ficam sujeitos ao cumprimento dos seguintes prazos para execução e conclusão das obras:
 (¿) 
II - 18 (dezoito) meses, a contar da data de publicação desta Portaria, para conclusão da obra e devida informação no SISMOB.
- art. 37, caput, c/c o art. 70, parágrafo único, da Constituição da República Federativa do Brasil; 
- art. 93 do Decreto-lei 200/1967; 
- art. 66 do Decreto 93.872/1986. 
Responsáveis:
- Município de Soure/PA (CNPJ 05.133.863/0001-50) ;
- Newton Carlos Freire Pereira (CPF XXX.239.832-XX) , na condição de Secretário Municipal de Saúde e Saneamento de Soure/PA (gestão: a partir de 18/1/2013) ;
Condutas: 
- Não comprovar a boa e regular aplicação dos recursos destinados à execução de obras (UBS Bairro Novo, Centro, São Pedro e Bom Futuro) , no âmbito do Programa de Requalificação de UBS - Construção, do componente Ampliação do Âmbito do Programa de Requalificação de UBS, do bloco de financiamento Investimento, obras para quais houve o repasse financeiro do Fundo Nacional de Saúde para o Fundo Municipal de Saúde de Soure/PA (CNPJ 11.416.878/0001-29) , mediante crédito nas contas correntes n. 406864, 406848, 406856 e 40683X, todas da agência 1151-7 do Banco do Brasil, em 30/8/2013
- Não comprovar a boa e regular aplicação dos recursos destinados à execução de obras (USF Matinha e Centro de Saúde) para as quais houve o repasse pelo Fundo Nacional de Saúde para o Fundo Municipal de Saúde de Soure/PA (CNPJ 11.416.878/0001-29) , a título de Incentivo para Estruturação da Rede de Serviços de Atenção Básica de Saúde para duas unidades de saúde (USF Matinha e Centro de Saúde) ;
- Deixar de devolver o saldo atualizado da conta específica da ação/serviço/estratégia 'Estruturação da Rede de Serviços de Atenção Básica de Saúde' (exercício de 2012) e do 'Programa de Requalificação de UBS - Construção', do componente Ampliação do Âmbito do Programa de Requalificação de UBS, do bloco de financiamento Investimento (exercício de 2013) , em face da não utilização dos recursos federais transferidos.
Evidências: 
- Constatação n. 326136 do Relatório de Auditoria Denasus n. 14514 (peça 1, p. 24-25) ; 
- Constatação n. 335589 do Relatório de Auditoria Denasus n. 14514 (peça 1, p. 25-27) ;
- extrato bancário da conta corrente n. 38108, ag. 1151, do Banco do Brasil: dezembro/2012 (peça 3, p. 2) ; 
- extrato bancário da conta corrente n. 38255-8, ag. 1151, do Banco do Brasil: janeiro/2013 (peça 3, p. 3) ; 
- extrato bancário da conta corrente n. 40.686-4, ag. 1151, do Banco do Brasil: setembro/2013 (peça 3, p. 5) ; 
- extratos com repasses do Fundo Nacional de Saúde para o Fundo Municipal de Saúde de Soure/PA, no âmbito do bloco de Investimento do SUS, nos exercícios de 2012 e 2013 (peça 3, p. 3; peça 19, p. 1-2) ;
3.21.2. Ocorrência 1b: Não execução de obras, cujos recursos foram repassados pelo Fundo Nacional de Saúde conjugado com não devolução de saldo remanescente na conta específica 
Valor histórico: 
- R$ 20.000,00, em 26/11/2012; 
- R$ 16.000,00, em 29/11/2012; 
Dispositivos violados: 
- art. 37, caput, c/c o art. 70, parágrafo único, da Constituição da República Federativa do Brasil; 
- art. 93 do Decreto-lei 200/1967; 
- art. 66 do Decreto 93.872/1986. 
Responsáveis:
- Município de Soure/PA (CNPJ 05.133.863/0001-50) ;
- Newton Carlos Freire Pereira (CPF XXX.239.832-XX) , na condição de Secretário Municipal de Saúde e Saneamento de Soure/PA (gestão: a partir de 18/1/2013) ;
Condutas: 
- Não comprovar a boa e regular aplicação dos recursos destinados no exercício de 2012 à execução de obras (construção de academias de saúde) , no âmbito da ação/serviço/estratégia 'Incentivo para Construção de Polos de Academia da Saúde - Básica (PI) ' e 'Incentivo para Construção de Polos de Academia da Saúde - Intermediária (PI) ', do bloco de financiamento Investimento, obras para quais houve o repasse financeiro do Fundo Nacional de Saúde para o Fundo Municipal de Saúde de Soure/PA (CNPJ 11.416.878/0001-29) , mediante crédito nas contas correntes n. 377058 e 377066, todas da agência 1151-7 do Banco do Brasil;
- Deixar de devolver o saldo atualizado da conta específica da ação/serviço/estratégia 'Incentivo para Construção de Polos de Academia da Saúde - Básica (PI) ' e 'Incentivo para Construção de Polos de Academia da Saúde - Intermediária (PI) ', do bloco de financiamento Investimento (exercício de 2012) , em face da não utilização dos recursos federais transferidos.
Evidências: 
- Constatação n. 326136 do Relatório de Auditoria Denasus n. 14514 (peça 1, p. 24-25) ; 
- extrato com repasses do Fundo Nacional de Saúde para o Fundo Municipal de Saúde de Soure/PA, no âmbito do bloco de Investimento do SUS, no exercício de 2012 (peça 19, p. 1; peça 42) ;
- consulta ao Cadastro Nacional de Estabelecimentos de Saúde (CNES) , datada de 8/8/2018, referente aos estabelecimentos de saúde, natureza jurídica: Administração Pública (peça 21) .
Ocorrência 2: Pagamentos realizados sem os comprovantes adequados para liquidação da despesa 
Valor histórico: R$ 75.827,00, em 24/9/2013;
Dispositivos violados: 
- inciso III do § 2º do art. 63 da Lei 4.320/1964; 
- Acórdão 2539/2009 - TCU - 1ª. Câmara; 
- Acórdão 2148/2008-TCU-Plenário;
- princípio da vedação do enriquecimento sem causa, disposto no art. 884 do Código Civil; 
Responsáveis: 
- Sr. Newton Carlos Freire Pereira (CPF XXX.239.832-XX) , na condição de Secretário Municipal de Saúde e Saneamento de Soure/PA (gestão: a partir de 18/1/2013) ;
- Cabano Construtora Comércio e Representação Ltda. (CNPJ: 83.764.449/0001-53) ;
Condutas: 
a) Conduta do Sr. Newton Carlos Freire Pereira:
- Efetuar a liquidação da despesa, referente ao pagamento à empresa Cabano Engenharia e Construções Ltda. (CNPJ 83.764.449/0001-53) , relativas à 1ª medição das obras de ampliação das Unidades de Saúde de Tucumanduba (R$ 36.777,00) e Matinha (R$ 39.060,00) , sem os boletins de medição dos serviços realizados;
b) Conduta de Cabano Construtora Comércio e Representação Ltda.:
- ter recebido pagamentos, sem haver comprovação da execução dos serviços, relativos à 1ª medição das obras de ampliação das Unidades de Saúde de Tucumanduba (R$ 36.767,00) e Matinha (R$ 39.060,00) , recursos esses oriundos de repasses do Fundo Nacional de Saúde ao Fundo Municipal de Saúde de Soure/PA (CNPJ 11.416.878/0001-29) para a execução do Programa de Requalificação de UBS - Ampliação;
Evidência: 
- Constatação n. 335589 do Relatório de Auditoria Denasus n. 14514 (peça 1, p. 25-27) .
3.22. De acordo com a Constatação 335589 (peça 1, p. 25-27) , foi apurado que houve em 24/9/2013 pagamento à empresa Cabano Engenharia e Construções Ltda. (CNPJ 83.764.449/0001-53) (peça 3, p. 6) , relativas à 1ª medição das obras de ampliação das Unidades de Saúde de Tucumanduba (R$ 36.777,00) e Matinha (R$ 39.060,00) , sem os boletins de medição dos serviços realizados (peça 1, p. 26) . Considerou-se que houve ofensa ao disposto no art. 63 da Lei 4.320/1964.
3.23. Os recursos financeiros foram repassados pelo Fundo Nacional de Saúde em 26/6/2012 para as contas correntes n. 375942 e 375934, nos valores de R$ 36.767,00 (USF Tucumanduba) e R$ 39.060,00 (Centro de Saúde) , respectivamente. 
3.24. Consulta ao sítio do FNS na internet permitiu identificar os repasses do FNS ao FMS-Soure/PA em 2012, referentes ao componente Ampliação do Programa de Requalificação de UBS, mencionados na Constatação n. 335589 do Relatório de Auditoria Denasus 14514, consoante quadro abaixo:
	Ação/Serviço/Estratégia 
	Competên-cia/Parcela
	Data OB
	Banco
	Agência
	Conta 
	Valor Líquido    (Em R$) 

	PROGRAMA DE REQUALIFICAÇÃO DE UBS - AMPLIAÇÃO
	05/2012
	26/06/2012
	001
	011517
	0000375934
	     39.060,00 

	PROGRAMA DE REQUALIFICAÇÃO DE UBS - AMPLIAÇÃO
	05/2012
	26/06/2012
	001
	011517
	0000375942
	     36.767,00 

3.25. A descrição da ocorrência no relatório de fiscalização foi a seguinte (peça 1, p. 26) :
AMPLIAÇÃO - Por meio da Portaria GM/MS nº 1.170, de 5 de junho de 2012, o Município foi habilitado a receber recursos referentes ao Programa de Requalificação de Unidades Básicas de Saúde (UBS) , componente Ampliação, para a Unidade de Saúde da Família do Tucumanduba (R$ 183.835,00) e Centro de Saúde de Soure (R$ 195.300,00) , em 2 parcelas (20% e 80%) . A 1ª parcela (20%) , referente a cada Unidades foi repassada ao Município em 26/06/2012, para as contas correntes nº 375942 e 375934, nos valores de 36.	767,00 (USF Tucumanduba) e R$ 39.060,00 (Centro de Saúde) , respectivamente. O saldo na conta corrente de aplicação nº 375934, em 30/04/2014, no valor de R$ 2.564,21 (...) e na conta corrente nº 375942 um saldo de R$ 2.356,71.
 (...) 
As obras de ampliação foram iniciadas e depois paralisadas, permanecendo assim até o momento da visita da equipe de Auditoria. Observou-se pagamento de despesas a empresa Cabano Engenharia e Construções Ltda., relativas à 1ª medição das obras 	de ampliação das Unidades de Saúde de Tucunduba (R$ 36.777,00) e Matinha (R$ 39.060,00) , sem os boletins de medição dos serviços realizados (...) 
3.26. Análise: A liquidação da despesa pressupõe que os serviços tenham sido efetivamente prestados, à luz do disposto no inciso III do § 2º do art. 63 da Lei 4.320/1964: 
Art. 63. A liquidação da despesa consiste na verificação do direito adquirido pelo credor tendo por base os títulos e documentos comprobatórios do respectivo crédito.
 (...) 
§ 2º A liquidação da despesa por fornecimentos feitos ou serviços prestados terá por base:
I - o contrato, ajuste ou acôrdo respectivo;
II - a nota de empenho;
III - os comprovantes da entrega de material ou da prestação efetiva do serviço.
3.27. Os pagamentos realizados à empresa Cabano Engenharia e Construções Ltda. (CNPJ 83.764.449/0001-53) foram ordenados pelas ordens bancárias n. 24090024, no valor de R$ 39.060,00 (peça 3, p. 9) , e n. 24090025, no valor de R$ 36.777,00 (peça 3, p. 12) .
3.28. Considerando-se a informação que o gerenciamento dos recursos financeiros do Fundo Municipal de Saúde (FMS) era exercido pelo Secretário Municipal de Saúde, consoante a Constatação 328686 (peça 1, p. 24) , mostrou-se coerente, na instrução precedente, a responsabilização realizada pela equipe de fiscalização. À época o agente responsável era o Sr. Newton Carlos Freire Pereira (CPF XXX.239.832-XX) , então Secretário Municipal de Saúde e Saneamento de Soure/PA (peça 4, p. 1-2) .
3.29. Segundo a jurisprudência deste Tribunal, a liquidação irregular da despesa conduz à responsabilização solidária da empresa beneficiária e do agente público responsável, consoante o Acórdão 2539/2009 - TCU - 1ª. Câmara, da relatoria do Ministro Walton Alencar: 
A liquidação irregular da despesa conduz à responsabilização solidária da empresa beneficiária e do agente público encarregado do recebimento dos serviços contratados e indevidamente prestados.
3.30. Nesse contexto, entendeu-se que a efetivação de pagamentos sem contraprestação de serviços ou fornecimento de material caracterizava desvio de recursos públicos e fraude contra a Administração, consoante o Acórdão 2148/2008-TCU-Plenário, da relatoria do Ministro Valmir Campelo:
A efetivação de pagamentos sem contraprestação de serviços ou fornecimento de material caracteriza desvio de recursos públicos e fraude contra a Administração. O agente público que realiza pagamento indevido é responsável solidário com os que recebem.
3.31. Dessa feita, foi proposta a inclusão no rol de responsáveis da empresa contratada, a empresa Cabano Engenharia e Construções Ltda. (CNPJ 83.764.449/0001-53) , em face de ter recebido pagamentos, sem haver comprovação da execução dos serviços, relativos à 1ª medição das obras de ampliação das Unidades de Saúde de Tucumanduba (R$ 36.767,00) e Matinha (R$ 39.060,00) .
3.32. Foi proposta na instrução técnica inicial (peça 23) a citação do Sr. Newton Carlos Freire Pereira (CPF XXX.239.832-XX) , na condição de Secretário Municipal de Saúde e Saneamento de Soure/PA (gestão: a partir de 18/1/2013, cf. peça 4, p. 2) , em decorrência de liquidação da despesa, em desconformidade com o disposto no inciso III do § 2º do art. 63 da Lei 4.320/1964,  referente ao pagamento à empresa Cabano Engenharia e Construções Ltda. (CNPJ 83.764.449/0001-53) , relativas à 1ª medição das obras de ampliação das Unidades de Saúde de Tucumanduba (R$ 36.767,00) e Matinha (R$ 39.060,00) , sem os boletins de medição dos serviços realizados, recursos esses oriundos de repasses do Fundo Nacional de Saúde ao Fundo Municipal de Saúde de Soure/PA (CNPJ 11.416.878/0001-29) para a execução do Programa de Requalificação de UBS - Ampliação, solidariamente com a empresa Cabano Engenharia e Construções Ltda. (CNPJ 83.764.449/0001-53) , em face de ter recebido pagamentos, sem haver comprovação da execução dos serviços, relativos à 1ª medição das obras de ampliação das Unidades de Saúde de Tucumanduba (R$ 36.767,00) e Matinha (R$ 39.060,00) , recursos esses oriundos de repasses do Fundo Nacional de Saúde ao Fundo Municipal de Saúde de Soure/PA (CNPJ 11.416.878/0001-29) para a execução do Programa de Requalificação de UBS - Ampliação, situação com potencial de caracterizar violação ao princípio da vedação do enriquecimento sem causa, disposto no art. 884 do Código Civil, em decorrência de liquidação irregular da despesa, consoante o previsto no Acórdão 2539/2009 - TCU - 1ª. Câmara e no Acórdão 2148/2008-TCU-Plenário.
3.33. No que diz respeito às alegações de defesa apresentadas pela empresa Cabano Engenharia e Construções Ltda. (sintetizadas no item 4.3.5 desta instrução técnica) , cabe de início apontar que os recibos emitidos pela empresa (mencionados nos subitens c.2 e d.2 do item 4.3.5) não contam com assinatura de agente público da Prefeitura, situação essa que os tornam meras declarações unilaterais. De igual modo, os boletins de medição emitidos pela empresa (mencionados nos subitens c.3 e d.3 do item 4.3.5) também não contam com assinatura de agente público da contratante, a Prefeitura, os quais devem ser lidos como meras declarações unilaterais.
3.34. Porém, o termo de conclusão da reforma ou obra da USF de Matinha (mencionado no subitem c.5 do item 4.3.5) conta com assinatura de agentes públicos da entidade contratante, as quais se ressalva, não ter sido possível aferir a veracidade dessas assinaturas por ocasião da realização da 2ª. instrução técnica. Em adição a esse documento, há um relatório fotográfico do curso das obras (mencionado no subitem c.4 do item 4.3.5) , o que reforça a verossimilhança do documento anteriormente mencionado. 
3.35. À luz do conjunto de documentos trazidos pelo responsável, foi proposto na 2ª. instrução técnica (peça 37) que fossem acatadas as alegações de defesa ofertadas, em relação à USF-Matinha.
3.36. No que diz respeito aos documentos relativos à reforma da unidade de saúde da família - Tucumanduba no município de Soure/PA, há um relatório fotográfico (peça 35, p. 48-60) , o qual entendemos não ser suficiente para comprovar que houve a efetiva conclusão da obra. Além disso, os documentos mencionados (subitens d.2 e d.3 do item 4.3.5) foram emitidos pela empresa, sem haver qualquer sinal de que foram recebidos pela entidade contratante, em especial o boletim de medição, o qual foi o cerne do achado de auditoria pela equipe do Denasus. 
3.37. Considerando as explicações fornecidas pelo responsável (subitens d.5 e d.6 do item 4.3.5) , no sentido de que foi solicitado à Prefeitura termo de conclusão de obra, porém não foi fornecido; considerando que o relatório fotográfico (subitem d.4 do item 4.3.5) aponta no sentido de que  estiveram em execução obras na unidade de saúde em comento; considerando a cópia da NF n. 00173 (peça 35, p. 43) , referente ao boletim de medição (peça 35, p. 45-47) ; conclui-se que há indícios relevantes que a 1ª etapa da obra foi materialmente cumprida, caracterizando que houve a prestação efetiva do serviço. Em face dessas premissas, foram acatadas as alegações de defesa oferecidas pelo responsável no âmbito da instrução técnica precedente (peça 37) . Propõe-se que suas contas sejam julgadas regulares.
3.38. Considerando o disposto no art. 161 do Regimento Interno do TCU, as alegações de defesa ofertadas pela empresa Cabano Engenharia e Construções Ltda. em relação à ocorrência 2 beneficiam o Sr. Newton Carlos Freire Pereira, o qual foi ouvido por citação, porém permaneceu silente.
Ocorrência 3: Desvio de objeto na aplicação de recursos oriundos do Fundo Nacional de Saúde, caracterizado pela utilização em bloco de financiamento distinto daquele para o qual os recursos foram destinados, evidenciado nas constatações 325881, 326788 e 326704 do Relatório de Auditoria Denasus 14.514 
Valor histórico: R$ 340.908,24;
Data das irregularidades: de 8/1/2013 a 30/12/2013;
Dispositivos violados: 
- art. 73 do Decreto-lei 200/1967; 
- art. 23 do Decreto 93.872/1986; 
- art. 27, inc. I, da Lei Complementar 141/2012;
- caput do art. 6º da Portaria GM/MS n. 204, de 29/01/2007;
Responsáveis:
- Município de Soure/PA (CNPJ 05.133.863/0001-50) ;
- Newton Carlos Freire Pereira (CPF XXX.239.832-XX) , na condição de Secretário Municipal de Saúde e Saneamento de Soure/PA (gestão: a partir de 18/1/2013) ;
Condutas: 
- Aplicar recursos transferidos pela União para função Saúde dentro da própria função, mas em objeto diferente do que se destinava, caracterizado pela utilização de recursos do Bloco de Financiamento da Atenção Básica para pagar despesas relativas ao Bloco de Financiamento da Atenção de Média e Alta Complexidade Ambulatorial e Hospitalar;
Evidências: 
- Constatação 325881 do Relatório de Auditoria Denasus 14514 (peça 1, p. 33-34) ;
- Constatação 326788 do Relatório de Auditoria Denasus 14514 (peça 1, p. 30-31) ;
- Constatação 326704 do Relatório de Auditoria Denasus 14514 (peça 1, p. 30) ;
- Anexo I do Relatório de Auditoria Denasus 14514, referente a Despesas Fora do Bloco de Financiamento (peça 2, p. 24-25) ;
- Anexo X do Relatório de Auditoria Denasus 14514, referente a Despesas com Serviços Prestados no Hospital Menino Deus (peça 2, p. 44-45) .
3.39. Na 2ª. instrução técnica (peça 37, p. 14, item 16) restou registrado que não constava nos autos cópia do termo de ajuste sanitário firmado entre o FNS e a Prefeitura Municipal de Soure/PA, no valor de R$ 401.295,21. Por ocasião da realização da 3ª. instrução técnica, empreendeu-se consulta ao site do Denasus, oportunidade que se obteve notícia de não existência de auditoria tendo por escopo a verificação de T.A.S. (peça 44) .
3.40. Na Constatação 325881 do Relatório de Auditoria Denasus 14514 (peça 1, p. 33-34) foi reportado o pagamento indevido (fora de objeto) de despesas do Hospital Municipal Menino Deus (média complexidade) com recursos financeiros do Bloco de Financiamento da Atenção Básica, no montante de R$ 73.443,24.
3.40.1. Segundo a equipe de fiscalização do Denasus, foram realizados em 2013 pagamentos relativos à aquisição de bens e serviços como: gêneros alimentícios, material hospitalar, manutenção de centrais de ar condicionado, conserto de equipamentos, serviço de internet, transporte de oxigênio e outros (ver Anexo I do Relatório de Auditoria, à peça 2, p. 24-25) , referentes às atividades do Hospital Municipal Menino Deus, com a utilização indevida de recursos financeiros transferidos pelo Fundo Nacional de Saúde - FNS para utilização em ações e serviços de saúde do Bloco de Financiamento da Atenção Básica, mas aplicados em despesas de Média e Alta Complexidade - MAC, em desacordo com o disposto no artigo 6º da Portaria GM/MS 204/2007.
3.41. Na Constatação 326788 do Relatório de Auditoria Denasus 14514 (peça 1, p. 30-31) foram reportados pagamentos (fora do objeto) de despesas com prestação de serviços de média complexidade, no Hospital Municipal Menino Deus, com recursos financeiros do Bloco da Atenção Básica, no valor de R$ 266.801,00.
3.41.1. Segundo a equipe de fiscalização do Denasus, foram identificados pagamentos (fora do objeto) de despesas com serviços de saúde da média e alta complexidade, prestados no Hospital Municipal Menino Deus com plantões médicos, serviços de enfermagem, de endoscopia, ultrassonografia e assinaturas de TFD (ver Anexo X do Relatório de Auditoria, à peça 2, p. 44-45) , com a utilização de recursos financeiros do Piso da Atenção Básica (conta corrente nº 13.248-9) .
3.42. Na Constatação 326704 do Relatório de Auditoria Denasus 14514 (peça 1, p. 30) foi reportado pagamento indevido de hospedagem para técnicos da SESPA/7ª RPS, a serviço no Município de Soure, no valor de R$ 984,00.
3.43. Portanto, nas constatações 325881 (peça 1, p. 33-34) , 326788 (peça 1, p. 30-31) e 326704 (peça 1, p. 30) , todas do Relatório de Auditoria Denasus 14514, são relatados achados de auditoria relacionados à utilização de recursos financeiros do bloco da Atenção Básica para pagamentos de despesas do Bloco da Média e Alta Complexidade Ambulatorial e Hospitalar. 
3.44. O valor das constatações relativas a recursos federais empregados com desvio de objeto totaliza o valor histórico de R$ 340.908,24. As proposições de devolução relacionadas a esse achado de auditoria estão listadas no Relatório de Auditoria Denasus 14514 (peça 1, p. 40-48; peça 2, p. 1-12) , consoante quadro abaixo:
	Nº CONSTATAÇÃO
	Nº DEVOLUÇÃO
	DATA FATO GERADOR
	Nº DO DOCUMENTO
	VALOR (R$) 

	325881
	481513
	08/01/2013
	8010006
	             423,00   

	325881
	481422
	12/03/2013
	12030015
	             405,00   

	325881
	481421
	12/03/2013
	12030014
	             340,00   

	325881
	481423
	21/03/2013
	21030006
	             190,00   

	325881
	481517
	21/03/2013
	21030007
	             678,20   

	325881
	481518
	25/03/2013
	25030016
	             819,00   

	325881
	481424
	12/04/2013
	12040027
	             270,00   

	325881
	481425
	12/04/2013
	12040053
	             270,00   

	325881
	481519
	15/04/2013
	15040030
	             190,00   

	325881
	481520
	15/04/2013
	15040029
	             190,00   

	325881
	481521
	15/04/2013
	15040031
	             775,00   

	325881
	481522
	29/04/2013
	29040020
	           2 087,15   

	325881
	481523
	20/05/2013
	20050026
	             923,65   

	325881
	481524
	29/05/2013
	29050067
	           1 406,20   

	325881
	481525
	03/06/2013
	3060055
	             900,00   

	325881
	481526
	05/06/2013
	5060029
	           2 760,00   

	325881
	481527
	11/06/2013
	11060037
	           2 400,00   

	325881
	481528
	12/06/2013
	12060023
	           2 200,70   

	325881
	481529
	12/06/2013
	12060024
	             923,65   

	325881
	481530
	12/06/2013
	12060025
	             625,00   

	325881
	481500
	20/06/2013
	20060059
	             140,00   

	325881
	481499
	20/06/2013
	20060058
	             170,00   

	325881
	481532
	20/06/2013
	20060050
	           2 628,02   

	325881
	481531
	20/06/2013
	20060110
	           1 785,72   

	325881
	481501
	09/07/2013
	9070022
	             220,00   

	325881
	481533
	10/07/2013
	10070051
	             190,00   

	325881
	481534
	10/07/2013
	10070041
	           1 999,10   

	325881
	481535
	10/07/2013
	10070040
	             207,00   

	325881
	481502
	24/07/2013
	24070019
	             205,00   

	325881
	481538
	24/07/2013
	24070037
	           1 267,85   

	325881
	481539
	24/07/2013
	24070035
	           1 785,72   

	325881
	481537
	24/07/2013
	24070028
	           1 294,05   

	325881
	481503
	30/07/2013
	30070023
	             425,00   

	325881
	481541
	20/08/2013
	20080035
	             946,40   

	325881
	481540
	21/08/2013
	21080017
	             667,00   

	325881
	481542
	26/08/2013
	26080017
	           2 204,16   

	325881
	481543
	26/08/2013
	26080021
	             524,50   

	325881
	481544
	26/08/2013
	26080035
	             595,00   

	325881
	481545
	27/08/2013
	27080029
	           1 000,00   

	325881
	481551
	30/08/2013
	30080019
	             840,96   

	325881
	481552
	30/08/2013
	30080016
	             973,80   

	325881
	481553
	30/08/2013
	30080022
	             923,65   

	325881
	481554
	10/09/2013
	10090048
	           2 995,00   

	325881
	481556
	11/09/2013
	11090013
	             945,00   

	325881
	481555
	11/09/2013
	11090015
	             713,69   

	325881
	481508
	20/09/2013
	20090015
	             205,00   

	325881
	481557
	01/10/2013
	1100042
	             954,00   

	325881
	481558
	01/10/2013
	1100027
	             571,09   

	325881
	481559
	15/10/2013
	15100021
	           3 003,18   

	325881
	481561
	15/10/2013
	15100049
	             656,00   

	325881
	481560
	15/10/2013
	15100016
	             923,65   

	325881
	481562
	25/10/2013
	25100028
	             869,00   

	325881
	481564
	25/10/2013
	25100020
	             425,25   

	325881
	481563
	25/10/2013
	25100025
	             959,00   

	325881
	481565
	30/10/2013
	30100019
	           1 239,30   

	325881
	481509
	30/10/2013
	30100014
	             475,00   

	325881
	481510
	08/11/2013
	8110074
	             290,00   

	325881
	481567
	26/11/2013
	26110027
	           1 432,80   

	325881
	481566
	26/11/2013
	26110030
	             667,00   

	325881
	481571
	28/11/2013
	28110023
	           1 503,05   

	325881
	481536
	05/12/2013
	5120027
	           2 205,30   

	325881
	481511
	05/12/2013
	5120026
	             290,00   

	325881
	481572
	09/12/2013
	9120017
	             667,00   

	325881
	481573
	10/12/2013
	10120033
	           2 147,00   

	325881
	481575
	13/12/2013
	13120019
	             354,70   

	325881
	481574
	13/12/2013
	13120015
	           1 314,25   

	325881
	481512
	13/12/2013
	13120016
	             170,00   

	325881
	481576
	19/12/2013
	19120008
	           4 495,00   

	325881
	481580
	30/12/2013
	30120023
	           1 300,00   

	325881
	481581
	30/12/2013
	30120024
	           1 903,50   

	326704
	485372
	15/02/2013
	15020007
	             364,00   

	326704
	485373
	26/08/2013
	26080019
	             300,00   

	326788
	482102
	05/03/2013
	5030014
	           4 557,00   

	326788
	482103
	12/03/2013
	12030003
	         12 705,00   

	326788
	482104
	13/03/2013
	13030014
	           2 170,00   

	326788
	482105
	21/03/2013
	21030011
	         12 705,00   

	326788
	482106
	06/05/2013
	6050035
	         14 140,00   

	326788
	482107
	06/05/2013
	6050043
	           6 735,00   

	326788
	482108
	24/05/2013
	24050021
	           4 430,00   

	326788
	482109
	24/05/2013
	24050079
	             723,00   

	326788
	482110
	04/06/2013
	4060033
	         14 140,00   

	326788
	482112
	12/06/2013
	12060029
	           5 807,00   

	326788
	482113
	12/06/2013
	12060027
	         12 704,00   

	326788
	482111
	12/06/2013
	12060026
	           9 945,00   

	326788
	482114
	02/07/2013
	2070041
	         13 560,00   

	326788
	482115
	05/07/2013
	5070029
	           1 080,00   

	326788
	482135
	09/07/2013
	9070020
	         19 600,00   

	326788
	482138
	09/07/2013
	9070019
	         12 704,00   

	326788
	482139
	09/07/2013
	9070024
	         11 175,00   

	326788
	482147
	01/08/2013
	1080013
	         14 880,00   

	326788
	482152
	16/08/2013
	16080029
	           7 187,00   

	326788
	482155
	16/08/2013
	16080031
	         10 432,00   

	326788
	482159
	20/09/2013
	20090020
	           2 000,00   

	326788
	482162
	24/09/2013
	24090008
	           8 210,00   

	326788
	482165
	24/09/2013
	24090013
	           8 210,00   

	326788
	482163
	24/09/2013
	24090012
	           2 025,00   

	326788
	482171
	15/10/2013
	15100029
	             841,00   

	326788
	482174
	29/10/2013
	29100005
	           5 990,00   

	326788
	482177
	13/11/2013
	13110035
	           3 100,00   

	326788
	482179
	28/11/2013
	28110040
	           3 793,00   

	326788
	482178
	28/11/2013
	28110034
	           8 210,00   

	326788
	482180
	10/12/2013
	10120077
	         14 135,00   

	326788
	482181
	13/12/2013
	13120031
	           3 068,00   

	326788
	482182
	16/12/2013
	16120033
	           3 303,00   

	326788
	485597
	27/12/2013
	27120009
	           5 807,00   

	326788
	482186
	30/12/2013
	30120067
	           6 730,00   

3.45. As evidências atinentes a essas constatações não se encontram no âmbito destes autos (todavia, estão indicadas nos Anexo I e X do Relatório de Auditoria 14514) ; além disso, os débitos relativos a essas constatações não foram objeto de contabilização no débito apontado no relatório do Tomador de Contas Especial n. 000116/2017, de 9/6/2017 (peça 13) .
Fundamentação para o encaminhamento da Ocorrência n. 3:
3.46. No caso de transferência fundo a fundo de recursos do SUS a outros entes federativos, comprovada a aplicação dos recursos em benefício da pessoa jurídica, mas em objeto diverso do definida em lei, este Tribunal firmou entendimento no Acórdão 1072/2017-TCU-Plenário, da relatoria do Ministro Bruno Dantas, de que cabe ao ente federado a obrigação de recompor, com recursos próprios, os valores gastos indevidamente ao fundo de saúde do ente beneficiário do repasse da União, por força do disposto no art. 27, inciso I, da LC 141/2012.
3.47. Cabe transcrever o subitem 9.3.2.2 do Acórdão 1072/2017-TCU-Plenário:
9.3.2.2. considerando que as despesas irregulares são realizadas em benefício da comunidade local, cabe, na linha do que determina o art. 3º Decisão Normativa TCU 57/2004 e o art. 27, inciso I, da Lei Complementar 141/2012, ao ente federado a obrigação de recompor, com recursos próprios, os valores gastos indevidamente, atualizados monetariamente, ao fundo de saúde do ente beneficiário do repasse, podendo, ainda, haver a responsabilização solidária do agente público causador da irregularidade e a sua apenação com multa;
3.48. Ademais, necessário mencionar que o caput do art. 6º da Portaria GM/MS n. 204, de 29/01/2007, então vigente, dispunha que 'Os recursos referentes a cada bloco de financiamento devem ser aplicados nas ações e serviços de saúde relacionados ao próprio bloco.'
3.49. De acordo com a Constatação 328686 do Relatório de Auditoria Denasus 14514 (peça 1, p. 24) , o gerenciamento dos recursos financeiros do Fundo Municipal de Saúde (FMS) era exercido pelo Secretário Municipal de Saúde.
3.50. Em consonância com o disposto no subitem 9.3.2.2 do Acórdão 1072/2017-TCU-Plenário, foi proposta na 3ª instrução técnica (peça 47) a realização de citação do Município de Soure/PA (CNPJ 05.133.863/0001-50) e a realização de audiência do Sr. Newton Carlos Freire Pereira (CPF XXX.239.832-XX) , na condição de Secretário Municipal de Saúde e Saneamento de Soure/PA (gestão: a partir de 18/1/2013) .
Ocorrência 4: Desvio de finalidade na aplicação de recursos federais oriundos do Fundo Nacional de Saúde, caracterizado pela utilização em gasto público alheio às ações e aos serviços de saúde, evidenciado nas constatações 325437, 325555, 326998 e 325445 do Relatório de Auditoria Denasus 14.514. 
Valor histórico: R$ 31.241,30;
Dispositivos violados: 
- art. 73 do Decreto-lei 200/1967; 
- art. 23 do Decreto 93.872/1986; 
- art. 27, inc. I, da Lei Complementar 141/2012;
- inciso V e IX do art. 4º da Lei Complementar 141/2012;
- arts. 34 e 35 e Anexo III da Portaria MS/GM 204/2007;
Responsáveis: 
- Município de Soure/PA (CNPJ 05.133.863/0001-50) ;
Condutas: 
- Aplicar recursos transferidos pela União para função Saúde em ação alheia a essa função, caracterizado pela utilização de recursos dessa função para o pagamento de despesas de outra função de governo.
Evidências: 
- Constatação 325437 do Relatório de Auditoria Denasus 14514 (peça 1, p. 31-32) ;
- Constatação 325555 do Relatório de Auditoria Denasus 14514 (peça 1, p. 28) ;
- Constatação 326998 do Relatório de Auditoria Denasus 14514 (peça 1, p. 32-33) ;
- Constatação 325445 do Relatório de Auditoria Denasus 14514 (peça 1, p. 34) .
3.51. Na Constatação 325437 do Relatório de Auditoria Denasus 14514 (peça 1, p. 31-32) foi reportada a realização de pagamentos indevidos de servidores da Secretaria Municipal de Obras, com recursos do Fundo Municipal de Saúde de Soure, no valor de R$ 112.512,59, sendo R$ 16.204,30 oriundos de repasses de recursos federais transferidos pelo FNS.
3.52. Quanto à fundamentação legal apontada em relação a essa ocorrência foi apontada a seguinte, o inciso VI do artigo 4º da Lei Complementar 141, de 13/01/2012:
Art. 4º  Não constituirão despesas com ações e serviços públicos de saúde, para fins de apuração dos percentuais mínimos de que trata esta Lei Complementar, aquelas decorrentes de: 
 (...) 
VI - limpeza urbana e remoção de resíduos; 
3.53. Na Constatação 325555 do Relatório de Auditoria Denasus 14514 (peça 1, p. 28) foi reportado desvio de finalidade na utilização dos recursos financeiros oriundos do Ministério da Saúde (Atenção Básica) e contrapartida municipal, no montante de R$ 10.625,00. Desse total, R$ 7.957,00 correspondem a recursos federais utilizados fora da função Saúde. No relatório de auditoria foi reportado que os recursos repassados foram utilizados para custear despesas com transporte de água potável para abastecer comunidades rurais.
3.54. Quanto à fundamentação legal apontada em relação a essa ocorrência foi apontada a seguinte, o inciso V do artigo 4º da Lei Complementar 141, de 13/01/2012:
Art. 4º  Não constituirão despesas com ações e serviços públicos de saúde, para fins de apuração dos percentuais mínimos de que trata esta Lei Complementar, aquelas decorrentes de: 
 (...) 
V - saneamento básico, inclusive quanto às ações financiadas e mantidas com recursos provenientes de taxas, tarifas ou preços públicos instituídos para essa finalidade;
3.55. Na Constatação 326998 do Relatório de Auditoria Denasus 14514 (peça 1, p. 32-33) foi reportado que foram executadas despesas fora da finalidade, com assessoria técnica em obras de saneamento básico, pagas com recursos financeiros do Fundo Municipal de Saúde de Soure, no montante de R$ 41.760,00. Desse total, R$ 3.480,00 correspondem a recursos federais utilizados fora da função Saúde.
3.56. Quanto à fundamentação legal apontada em relação a essa ocorrência foi apontada a seguinte, os incisos V e IX do artigo 4º da Lei Complementar 141, de 13/01/2012:
Art. 4º  Não constituirão despesas com ações e serviços públicos de saúde, para fins de apuração dos percentuais mínimos de que trata esta Lei Complementar, aquelas decorrentes de: 
 (...) 
V - saneamento básico, inclusive quanto às ações financiadas e mantidas com recursos provenientes de taxas, tarifas ou preços públicos instituídos para essa finalidade;
 (...) 
IX - obras de infraestrutura, ainda que realizadas para beneficiar direta ou indiretamente a rede de saúde;  
3.57. Na Constatação 325445 do Relatório de Auditoria Denasus 14514 (peça 1, p. 34) foram reportados pagamentos impróprios de despesas com alimentação, hospedagem e aluguel de imóvel para fins residenciais de médicos intercambistas cubanos com recursos repassados pelo Fundo Nacional de Saúde, no montante de R$ 3.600,00.
3.58. Quanto à fundamentação legal apontada em relação a essa ocorrência foi apontada a seguinte: os arts. 3º e 9º da Portaria SGTES/MS 23, de 1º/10/2013: 
Art. 3º. O Distrito Federal e Municípios deverão assegurar o fornecimento de moradia aos médicos participantes do Projeto Mais Médicos para o Brasil por alguma das seguintes modalidades:
I - imóvel físico;
II - recurso pecuniário; ou
III - acomodação em hotel ou pousada.
§ 1º As modalidades de que tratam os incisos I e II deste artigo devem ser prioritárias nas situações em que o médico participante esteja acompanhado dos familiares.
§ 2º Na modalidade prevista no inciso I deste artigo, o imóvel poderá ser do patrimônio do ente federativo ou por ele locado e deverá ter padrão suficiente para acomodação do médico e seus familiares.
§ 3º Na modalidade de que trata o inciso II deste artigo, o ente federativo pode adotar como referência para o recurso pecuniário para locação de imóvel, em padrão suficiente para acomodar o médico e seus familiares, os valores mínimo e máximo de R$ 500,00 (quinhentos reais) a R$ 2.500,00 (dois mil e quinhentos reais) , podendo o gestor distrital e/ou municipal adotar valores superiores, conforme a realidade do mercado imobiliário local, mediante comprovação do valor mediante 3 (três) cotações de custo no mercado imobiliário do município ou Distrito Federal.
§4º Na modalidade prevista inciso II deste artigo, recomenda-se ao ente federativo solicitar ao médico participante comprovação de que o recurso pecuniário está sendo utilizado tão somente para a finalidade de despesa com moradia.
§ 5º Na modalidade prevista no inciso III, o ente federativo deverá disponibilizar acomodação em hotel ou pousada para os médicos participantes, mediante anuência destes, por escrito, quanto a aceitação por esta opção de moradia em detrimento daquelas previstas nos incisos I e II deste artigo.
 (...) 
Art. 9º. O ente federativo deverá assegurar o fornecimento de alimentação ao médico participante, mediante:
I - recurso pecuniário; ou
II - in natura.
3.59. Os débitos atinentes a essas constatações são os seguintes:
	Nº CONSTATAÇÃO
	Nº DEVOLUÇÃO
	DATA FATO GERADOR
	Nº DO DOCUMENTO
	VALOR (R$) 

	325437
	481868
	10/04/2013
	10040063
	   16 204,30   

	325445
	481391
	19/12/2013
	19120010
	        500,00   

	325445
	481389
	03/12/2013
	3120019
	        500,00   

	325445
	480812
	28/11/2013
	28110031
	        800,00   

	325445
	480813
	28/11/2013
	28110032
	        800,00   

	325445
	481390
	03/12/2013
	3120018
	        500,00   

	325445
	481392
	19/12/2013
	19120011
	        500,00   

	325555
	481196
	11/06/2013
	11060038
	     1 500,00   

	325555
	481193
	06/05/2013
	6050036
	     1 500,00   

	325555
	481223
	02/12/2013
	2120019
	     1 906,00   

	325555
	481202
	11/09/2013
	11090018
	     2 034,00   

	325555
	481206
	08/11/2013
	8110086
	     1 017,00   

	326998
	482340
	12/04/2013
	12040037
	     3 480,00   

Fundamentação para o encaminhamento da Ocorrência 4:
3.60. O valor atualizado desses débitos, até 26/5/2020, é de R$ 45.034,53.
3.61. No que diz respeito à Constatação 325445, necessário ainda transcrever o disposto no art. 20 da Portaria SGTES/MS 23, de 1º/10/2013, normativo esse que dispôs sobre o cumprimento das obrigações de oferta de moradia e alimentação pelo Distrito Federal e Municípios aos médicos participantes do Projeto Mais Médicos para o Brasil, nos termos da Portaria Interministerial  1.369/MS/MEC, de 8/7/2013:
 (...) 
Art. 20. As despesas a que se refere esta Portaria serão classificadas conforme respectivas composições das peças orçamentárias do Distrito Federal e Municípios.
3.62. Na peça 3 destes autos constam documentos bancários, relativos à conta específica, porém não localizamos neles menção aos documentos probatórios mencionados no quadro acima (vide item 10.9 desta instrução técnica) , o qual foi confeccionado a partir de dados constantes do site do Denasus, concernentes à Auditoria 14514.
3.63. Dessa feita, não há evidências suficientes nestes autos para apontar o gestor responsável pela autorização das despesas elencadas nas constatações 325437, 325555, 326998 e 325445 do Relatório de Auditoria Denasus 14.514, todavia é razoável apontar que o ente federativo aplicou recursos transferidos pela União para função Saúde em ação alheia a essa função, caracterizado pela utilização de recursos dessa função para o pagamento de despesas de outra função de governo.
3.64. Em consonância com o disposto no subitem 9.3.2.2 do Acórdão 1072/2017-TCU-Plenário, foi proposta na 3ª instrução técnica (peça 47) a realização de citação do Município de Soure/PA, na pessoa de seu representante legal.
Verificação do Prazo de Prescrição da Pretensão Punitiva
Observa-se não ter ocorrido a prescrição da pretensão punitiva por parte do TCU que, nos termos do entendimento firmado no Acórdão 1441/2016-TCU-Plenário (Rel. Ministro Benjamin Zymler) , subordina-se ao prazo geral de prescrição indicado no art. 205 do Código Civil, qual seja, dez anos contados a partir da data de ocorrência da irregularidade sancionada, nos termos do art. 189 do Código Civil. As irregularidades discutidas nesta TCE ocorreram nos exercícios de 2013, portanto há menos de 10 anos.
Análise das Citações/Audiências
Em cumprimento ao Despacho do Secretário da Secex-TCE (peça 49) , foi promovida a citação das seguintes pessoas:
a) do Município de Soure/PA (CNPJ 05.133.863/0001-50) , na pessoa de seu representante legal, Sr. Carlos Augusto de Lima Gouvea (CPF XXX.585.062-XX) , prefeito atual: mediante o Ofício 25785/2020-TCU/Seproc, de 28/5/2020 (peça 52) , recebido em 23/6/2020, conforme A.R. (peça 57) ;
b) do Sr. Newton Carlos Freire Pereira (CPF XXX.239.832-XX) , na condição de Secretário Municipal de Saúde e Saneamento de Soure/PA (gestão: a partir de 18/1/2013) : mediante o Ofício 25779/2020-TCU/Seproc, de 28/5/2020 (peça 53) e o Ofício 25778/2020-TCU/Seproc, de 28/5/2020 (peça 54) , recebidos em 15/6/2020, conforme A.R. (peça 56 e 55, respectivamente) .
3.65. Efetuou-se, ainda, a audiência do Sr. Newton Carlos Freire Pereira, por meio do Ofício 25779/2020-TCU/Seproc, de 28/5/2020 (peça 53) , e do Ofício 25778/2020-TCU/Seproc, de 28/5/2020 (peça 54) , recebidos em 15/6/2020, conforme A.R. (peça 56 e 55, respectivamente) .
3.66. Apesar do representante legal do Município de Soure/PA (CNPJ 05.133.863/0001-50) , Sr. Carlos Augusto de Lima Gouvea (CPF XXX.585.062-XX) , prefeito atual, ter tomado ciência do expediente que lhe foi encaminhado, conforme atesta o aviso de recebimento (AR) que compõe a peça 57, não atendeu a citação e não se manifestou quanto às irregularidades verificadas.
3.67. Apesar de o Sr. Newton Carlos Freire Pereira (CPF XXX.239.832-XX) , ter tomado ciência dos expedientes que lhe foram encaminhados, conforme atestam os avisos de recebimento (AR) que compõem as peças 55 e 56, não atendeu a citação/audiência e não se manifestou quanto às irregularidades verificadas.
3.68. Transcorrido o prazo regimental fixado e mantendo-se inertes os aludidos responsáveis, impõe-se que sejam considerados revéis, dando-se prosseguimento ao processo, de acordo com o art. 12, § 3º, da Lei 8.443/1992.
3.69. Cumpre tecer breves considerações sobre a forma como são realizadas as comunicações processuais no TCU. A esse respeito, destacam-se o art. 179, do Regimento Interno do TCU (Resolução 155, de 4/12/2002) e o art. 4º, inciso III, § 1º, da Resolução TCU 170, de 30 de junho de 2004, in verbis:
Art. 179. A citação, a audiência ou a notificação, bem como a comunicação de diligência, farse-ão:
I - mediante ciência da parte, efetivada por servidor designado, por meio eletrônico, fac-símile, telegrama ou qualquer outra forma, desde que fique confirmada inequivocamente a entrega da comunicação ao destinatário;
II - mediante carta registrada, com aviso de recebimento que comprove a entrega no endereço do destinatário;
III - por edital publicado no Diário Oficial da União, quando o seu destinatário não for localizado
 (...) 
Art. 3º As comunicações serão dirigidas ao responsável, ou ao interessado, ou ao dirigente de órgão ou entidade, ou ao representante legal ou ao procurador constituído nos autos, com poderes expressos no mandato para esse fim, por meio de:
I - correio eletrônico, fac-símile ou telegrama;
II - servidor designado;
III - carta registrada, com aviso de recebimento;
IV - edital publicado no Diário Oficial da União, quando o seu destinatário não for localizado, nas hipóteses em que seja necessário o exercício de defesa'.
Art. 4º. Consideram-se entregues as comunicações:
I - efetivadas conforme disposto nos incisos I e II do artigo anterior, mediante confirmação da ciência do destinatário;
II - realizadas na forma prevista no inciso III do artigo anterior, com o retorno do aviso de recebimento, entregue comprovadamente no endereço do destinatário;
III - na data de publicação do edital no Diário Oficial da União, quando realizadas na forma prevista no inciso IV do artigo anterior.
§ 1º O endereço do destinatário deverá ser previamente confirmado mediante consulta aos sistemas disponíveis ao Tribunal ou a outros meios de informação, a qual deverá ser juntada ao respectivo processo.
 (...) 
3.70. Bem se vê, portanto, que a validade da citação via postal não depende de que o aviso de recebimento seja assinado pelo próprio destinatário da comunicação, o que dispensa, no caso em tela, a entrega do AR em 'mãos próprias'. A exigência da norma é no sentido de o Tribunal verificar se a correspondência foi entregue no endereço correto, residindo aqui a necessidade de certeza inequívoca. 
3.71. Não é outra a orientação da jurisprudência do TCU, conforme se verifica dos julgados a seguir transcritos:
São válidas as comunicações processuais entregues, mediante carta registrada, no endereço correto do responsável, não havendo necessidade de que o recebimento seja feito por ele próprio (Acórdão 3648/2013-TCU-Segunda Câmara, Relator Ministro JOSÉ JORGE) ;
É prescindível a entrega pessoal das comunicações pelo TCU, razão pela qual não há necessidade de que o aviso de recebimento seja assinado pelo próprio destinatário. Entregandose a correspondência no endereço correto do destinatário, presume-se o recebimento da citação. (Acórdão 1019/2008-TCU-Plenário, Relator Ministro BENJAMIN ZYMLER) ;
As comunicações do TCU, inclusive as citações, deverão ser realizadas mediante Aviso de Recebimento - AR, via Empresa Brasileira de Correios e Telégrafos, bastando para sua validade que se demonstre que a correspondência foi entregue no endereço correto. (Acórdão 1526/2007-TCU-Plenário, Relator Ministro AROLDO CEDRAZ) .
3.72. A validade do critério de comunicação processual do TCU foi referendada pelo Supremo Tribunal Federal, nos termos do julgamento do MS-AgR 25.816/DF, por meio do qual se afirmou a desnecessidade da ciência pessoal do interessado, entendendo-se suficiente a comprovação da entrega do 'AR' no endereço do destinatário:
EMENTA: AGRAVO REGIMENTAL. MANDADO DE SEGURANÇA. DESNECESSIDADE DE INTIMAÇÃO PESSOAL DAS DECISÕES DO TRIBUNAL DE CONTAS DA UNIÃO. ART. 179 DO REGIMENTO INTERNO DO TCU. INTIMAÇÃO DO ATO IMPUGNADO POR CARTA REGISTRADA, INICIADO O PRAZO DO ART. 18 DA LEI nº 1.533/51 DA DATA CONSTANTE DO AVISO DE RECEBIMENTO. DECADÊNCIA RECONHECIDA. AGRAVO IMPROVIDO.
O envio de carta registrada com aviso de recebimento está expressamente enumerado entre os meios de comunicação de que dispõe o Tribunal de Contas da União para proceder às suas intimações.
O inciso II do art. 179 do Regimento Interno do TCU é claro ao exigir apenas a comprovação da entrega no endereço do destinatário, bastando o aviso de recebimento simples.
3.73. No caso vertente, a citação dos responsáveis deu-se em endereços provenientes de pesquisas de endereços realizadas pelo TCU, de forma bastante zelosa, em endereços constantes nos sistemas CPF e CNPJ da Receita (peças 50-51) , nas bases de dados do próprio TCU (peça 50) . A entrega dos ofícios citatórios nesses endereços ficou comprovada (peças 55-57) .
3.74. Nos processos do TCU, a revelia não leva à presunção de que seriam verdadeiras todas as imputações levantadas contra os responsáveis, diferentemente do que ocorre no processo civil, em que a revelia do réu opera a presunção da verdade dos fatos narrados pelo autor. Dessa forma, a avaliação da responsabilidade do agente não pode prescindir da prova existente no processo ou para ele carreada.
3.75. Ao não apresentar sua defesa, o responsável deixou de produzir prova da regular aplicação dos recursos sob sua responsabilidade, em afronta às normas que impõem aos gestores públicos a obrigação legal de, sempre que demandados pelos órgãos de controle, apresentar os documentos que demonstrem a correta utilização das verbas públicas, a exemplo do contido no art. 93 do Decreto-Lei 200/67: 'Quem quer que utilize dinheiros públicos terá de justificar seu bom e regular emprego na conformidade das leis, regulamentos e normas emanadas das autoridades administrativas competentes.' 
3.76. Mesmo as alegações de defesa não sendo apresentadas, considerando o princípio da verdade real que rege esta Corte, procurou-se buscar, em manifestações dos responsáveis na fase interna desta Tomada de Contas Especial, se havia algum argumento que pudesse ser aproveitado a seu favor. Todavia, em consulta ao Relatório de Auditoria Denasus 14514 (peças 1 e 2) , não se localizou apresentação de justificativas quanto às constatações realizadas pela equipe de fiscalização, posteriormente tratadas nas Ocorrências 1, 3 e 4 desta instrução técnica.
CONCLUSÃO
Em relação à ocorrência n. 1, foi realizada nesta instrução técnica (item 12 desta instrução técnica) a análise da regularidade das citações determinadas no Despacho do Relator (peça 41) , as quais foram direcionadas às seguintes pessoas:
- Município de Soure/PA (CNPJ 05.133.863/0001-50) , na pessoa de seu representante legal;
- Newton Carlos Freire Pereira (CPF XXX.239.832-XX) , na condição de Secretário Municipal de Saúde e Saneamento de Soure/PA (gestão: a partir de 18/1/2013) .
3.77. Esses responsáveis foram ouvidos em decorrência das seguintes irregularidades (itens 7.15.1 e 7.15.2 desta instrução técnica) : 
Irregularidade 1a: Não execução de obras, cujos recursos foram repassados pelo Fundo Nacional de Saúde conjugado com a não devolução de saldo remanescente na conta específica;
Condutas: 
- Não comprovar a boa e regular aplicação dos recursos destinados à execução de obras (UBS Bairro Novo, Centro, São Pedro e Bom Futuro) , no âmbito do Programa de Requalificação de UBS - Construção, do componente Ampliação do Âmbito do Programa de Requalificação de UBS, do bloco de financiamento Investimento, obras para quais houve o repasse financeiro do Fundo Nacional de Saúde para o Fundo Municipal de Saúde de Soure/PA (CNPJ 11.416.878/0001-29) , mediante crédito nas contas correntes n. 406864, 406848, 406856 e 40683X, todas da agência 1151-7 do Banco do Brasil, em 30/8/2013;
- Não comprovar a boa e regular aplicação dos recursos destinados à execução de obras (USF Matinha e Centro de Saúde) para as quais houve o repasse pelo Fundo Nacional de Saúde para o Fundo Municipal de Saúde de Soure/PA (CNPJ 11.416.878/0001-29) , a título de Incentivo para Estruturação da Rede de Serviços de Atenção Básica de Saúde para duas unidades de saúde (USF Matinha e Centro de Saúde) ;
- Deixar de devolver o saldo atualizado da conta específica da ação/serviço/estratégia 'Estruturação da Rede de Serviços de Atenção Básica de Saúde' (exercício de 2012) e do 'Programa de Requalificação de UBS - Construção', do componente Ampliação do Âmbito do Programa de Requalificação de UBS, do bloco de financiamento Investimento (exercício de 2013) , em face da não utilização dos recursos federais transferidos, cabendo mencionar o fato de que, em 30/4/2014, os recursos encontravam-se aplicados nas contas bancárias em que foram creditados;
Irregularidade 1b: Não execução de obras, cujos recursos foram repassados pelo Fundo Nacional de Saúde conjugado com não devolução de saldo remanescente na conta específica;
Condutas: 
- Não comprovar a boa e regular aplicação dos recursos destinados no exercício de 2012 à execução de obras (construção de academias de saúde) , no âmbito da ação/serviço/estratégia 'Incentivo para Construção de Polos de Academia da Saúde - Básica (PI) ' e 'Incentivo para Construção de Polos de Academia da Saúde - Intermediária (PI) ', do bloco de financiamento Investimento, obras para quais houve o repasse financeiro do Fundo Nacional de Saúde para o Fundo Municipal de Saúde de Soure/PA (CNPJ 11.416.878/0001-29) , mediante crédito nas contas correntes n. 377058 e 377066, todas da agência 1151-7 do Banco do Brasil;
- Deixar de devolver o saldo atualizado da conta específica da ação/serviço/estratégia 'Incentivo para Construção de Polos de Academia da Saúde - Básica (PI) ' e 'Incentivo para Construção de Polos de Academia da Saúde - Intermediária (PI) ', do bloco de financiamento Investimento (exercício de 2012) , em face da não utilização dos recursos federais transferidos, cabendo mencionar o fato de que, em 30/4/2014, os recursos encontravam-se aplicados nas contas bancárias em que foram creditados.
3.78. Diante da revelia do Sr. Newton Carlos Freire Pereira (CPF XXX.239.832-XX) , na condição de Secretário Municipal de Saúde e Saneamento de Soure/PA (gestão: a partir de 18/1/2013) e inexistindo nos autos elementos que permitam concluir pela ocorrência de boa-fé ou de outros excludentes de culpabilidade em sua conduta, propõe-se que suas contas sejam julgadas irregulares e que o responsável seja condenado em débito, bem como que lhe seja aplicada a multa prevista no art. 57 da Lei 8.443/1992.
3.79. Houve a revelia do Município de Soure/PA (CNPJ 05.133.863/0001-50) , o qual foi regularmente citado por esta unidade técnica. Propõe-se a fixação de novo e improrrogável prazo para recolhimento da importância devida, acrescida de atualização monetária, ao cofre credor (Fundo Nacional de Saúde) , conforme disposto no art. 202, § 3º, do RI/TCU.
Em relação à ocorrência n. 2, em face da análise promovida nos itens 8.5/8.17 desta instrução técnica, propõe-se acolher integralmente as alegações de defesa apresentadas pela empresa Cabano Engenharia e Construções Ltda., uma vez que foram suficientes para elidir as irregularidades a ela atribuídas. Desse modo, suas contas devem ser julgadas regulares dando-se quitação plena ao responsável. Embora revel, o Sr. Newton Carlos Freire Pereira restou beneficiado pelas alegações de defesa ofertadas pelo outro responsável, consoante o disposto no art. 161 do RITCU. 
Em relação à ocorrência n. 3, nesta instrução técnica foi realizada a análise da regularidade da citação do Município de Soure/PA, na pessoa de seu representante legal, e da audiência do Sr. Newton Carlos Freire Pereira, na condição de Secretário Municipal de Saúde e Saneamento de Soure/PA. Esses responsáveis foram ouvidos em decorrência da seguinte irregularidade (item 9 desta instrução técnica) :
Irregularidade 3: Desvio de objeto na aplicação de recursos oriundos do Fundo Nacional de Saúde, caracterizado pela utilização em bloco de financiamento distinto daquele para o qual os recursos foram destinados, evidenciado nas constatações n. 325881, 326788 e 326704 do Relatório de Auditoria do Denasus nº 14.514;
Condutas: 
- Aplicar recursos transferidos pela União para função Saúde dentro da própria função, mas em objeto diferente do que se destinava, caracterizado pela utilização de recursos do Bloco de Financiamento da Atenção Básica para pagar despesas relativas ao Bloco de Financiamento da Atenção de Média e Alta Complexidade Ambulatorial e Hospitalar.
3.80. Diante da revelia do Sr. Newton Carlos Freire Pereira (CPF XXX.239.832-XX) , na condição de Secretário Municipal de Saúde e Saneamento de Soure/PA (gestão: a partir de 18/1/2013) e inexistindo nos autos elementos que permitam concluir pela ocorrência de boa-fé ou de outros excludentes de culpabilidade em sua conduta, propõe-se que suas contas sejam julgadas irregulares e que o responsável seja condenado em débito, bem como que lhe seja aplicada a multa prevista no inciso II do art. 58 da Lei 8.443/1992.
3.81. Houve a revelia do Município de Soure/PA (CNPJ 05.133.863/0001-50) , o qual foi regularmente citado por esta unidade técnica. Em consonância com o disposto no art. 202, § 3º, do RI/TCU, propõe-se a fixação de novo e improrrogável prazo para recolhimento da importância devida, acrescida de atualização monetária, ao cofre credor - Fundo Municipal de Saúde de Soure/PA (CNPJ 11.416.878/0001-29) .  
Em relação à ocorrência n. 4, nesta instrução técnica foi realizada a análise da regularidade da citação do Município de Soure/PA, na pessoa de seu representante legal. Esse responsável foi ouvido em decorrência da seguinte irregularidade (item 10 desta instrução técnica) :
Irregularidade 4: Desvio de finalidade na aplicação de recursos federais oriundos do Fundo Nacional de Saúde, caracterizado pela utilização em gasto público alheio às ações e aos serviços de saúde, evidenciado nas constatações n. 325437, 325555, 326998 e 325445 do Relatório de Auditoria Denasus nº 14.514.
Conduta: Aplicar recursos transferidos pela União para função Saúde em ação alheia a essa função, caracterizado pela utilização de recursos dessa função para o pagamento de despesas de outra função de governo.
3.82. Houve a revelia do Município de Soure/PA (CNPJ 05.133.863/0001-50) , o qual foi regularmente citado por esta unidade técnica. Em consonância com o disposto no art. 202, § 3º, do RI/TCU, propõe-se a fixação de novo e improrrogável prazo para recolhimento da importância devida, acrescida de atualização monetária, ao cofre credor - Fundo Municipal de Saúde de Soure/PA (CNPJ 11.416.878/0001-29) .  
OUTRAS INFORMAÇÕES
Cabe apontar que não constam dos autos os seguintes documentos:
- comprovantes de consultas no Sistema de Gestão do Recolhimento da União (SisGRU) com o intuito de verificar eventual quitação dos débitos pelos responsáveis arrolados;
- cópia do termo de ajuste sanitário firmado entre o FNS e a Prefeitura Municipal de Soure/PA, no valor de R$ 401.295,21.
PROPOSTA DE ENCAMINHAMENTO
Diante do exposto, submetem-se os autos à consideração superior, propondo:
a) considerar revéis o Município de Soure/PA (CNPJ 05.133.863/0001-50) e o Sr. Newton Carlos Freire Pereira (CPF XXX.239.832-XX) , na condição de Secretário Municipal de Saúde e Saneamento de Soure/PA (gestão: a partir de 18/1/2013) , dando-se prosseguimento ao processo, de acordo com o art. 12, § 3º, da Lei 8.443/1992;  (itens 12.2/12.4 desta instrução técnica) 
b) excluir da relação processual o Sr. Antônio da Silva Fernandes (CPF XXX.123.532-XX) ;  (item 7.12 desta instrução técnica)         
c) acolher as alegações de defesa apresentadas pelo responsável, Cabano Engenharia e Construções Ltda. (CNPJ 83.764.449/0001-53) ;  (item 8.16 desta instrução técnica)         
d) com fundamento nos arts. 1º, inciso I, 16, inciso I, 17 e 23, inciso I, da Lei 8.443/1992 c/c os arts. 1º, inciso I, 207 e 214, inciso I, do Regimento Interno, que sejam julgadas regulares as contas da empresa Cabano Engenharia e Construções Ltda. (CNPJ 83.764.449/0001-53) , dando-se-lhe quitação plena;  (item 8.16 desta instrução técnica)         
e) fixar novo e improrrogável prazo de quinze dias, a contar da notificação, com fundamento no art. 12, §§ 1º e 2º, da Lei 8.443/92 e art. 202, §§ 2º e 3º, do Regimento Interno, para que o Município de Soure/PA (CNPJ 05.133.863/0001-50) efetue e comprove, perante este Tribunal, o recolhimento das quantias a seguir especificadas aos cofres do Fundo Nacional de Saúde, atualizadas monetariamente a partir das datas indicadas até a data do efetivo recolhimento, na forma prevista na legislação em vigor:  (item 13.3 c/c itens 7.15.1 e 7.15.2 desta instrução técnica)         
	Data da Ocorrência 
	Valor Histórico (R$) 

	14/12/2012
	100.000,00

	3/1/2013
	70.000,00

	30/8/2013
	326.400,00

	26/11/2012
	20.000,00

	29/11/2012
	16.000,00

Valor atualizado do débito até 17/8/2020: R$ 776.958,19 (peça 59, p. 1-2) 
f) com fundamento nos arts. 1º, inciso I, 16, inciso III, alínea 'b' e 'c', e §§ 1º e 2º da Lei 8.443/1992 c/c os arts. 19 e 23, inciso III, da mesma Lei, e com arts. 1º, inciso I, 209, incisos II e III, e §§ 1º e 5º, 210 e 214, inciso III, do Regimento Interno, que sejam - desde já - julgadas irregulares as contas do Sr. Newton Carlos Freire Pereira (CPF XXX.239.832-XX) , na condição de Secretário Municipal de Saúde e Saneamento de Soure/PA (gestão: a partir de 18/1/2013) , e condená-lo, em solidariedade com o Município de Soure/PA (CNPJ 05.133.863/0001-50) , ao pagamento das quantias a seguir especificadas, com a fixação do prazo de quinze dias, a contar da notificação, para comprovar, perante o Tribunal (art. 214, inciso III, alínea 'a', do Regimento Interno) , o recolhimento das dívidas aos cofres do Fundo Nacional de Saúde, atualizadas monetariamente e acrescidas dos juros de mora, calculados a partir das datas discriminadas, até a data dos recolhimentos, na forma prevista na legislação em vigor:  (item 13.2 c/c itens 7.15.1 e 7.15.2 desta instrução técnica)         
	Data da Ocorrência 
	Valor Histórico (R$) 

	14/12/2012
	100.000,00

	3/1/2013
	70.000,00

	30/8/2013
	326.400,00

	26/11/2012
	20.000,00

	29/11/2012
	16.000,00

Valor atualizado do débito e com juros de mora até 17/8/2020: R$ 881.102,77 (peça 59, p. 3-4) 
g) aplicar ao Sr. Newton Carlos Freire Pereira (CPF XXX.239.832-XX) , a multa prevista no art. 57 da Lei 8.443/1992 c/c o art. 267 do Regimento Interno, com a fixação do prazo de quinze dias, a contar da notificação, para comprovar, perante o Tribunal (art. 214, inciso III, alínea 'a', do Regimento Interno) , o recolhimento da dívida aos cofres do Tesouro Nacional, atualizada monetariamente desde a data do acórdão que vier a ser proferido até a do efetivo recolhimento, se for paga após o vencimento, na forma da legislação em vigor;  (item 13.2 desta instrução técnica) 
h) fixar novo e improrrogável prazo de quinze dias, a contar da notificação, com fundamento no art. 12, §§ 1º e 2º, da Lei 8.443/92 e art. 202, §§ 2º e 3º, do Regimento Interno, para que o Município de Soure/PA (CNPJ 05.133.863/0001-50) efetue e comprove, perante este Tribunal, o recolhimento das quantias a seguir especificadas aos cofres do Fundo Municipal de Saúde de Soure/PA (CNPJ 11.416.878/0001-29) , atualizadas monetariamente a partir das datas indicadas até a data do efetivo recolhimento, na forma prevista na legislação em vigor:  (itens 15.2 e 16.1 desta instrução técnica)   
      
	Data da Ocorrência
	Valor Histórico (R$) 

	08/01/2013
	                       423,00   

	15/02/2013
	                       364,00   

	05/03/2013
	                    4.557,00   

	12/03/2013
	                       405,00   

	12/03/2013
	                       340,00   

	12/03/2013
	                  12.705,00   

	13/03/2013
	                    2.170,00   

	21/03/2013
	                       190,00   

	21/03/2013
	                       678,20   

	21/03/2013
	                  12.705,00   

	25/03/2013
	                       819,00   

	10/04/2013
	                  16.204,30   

	12/04/2013
	                       270,00   

	12/04/2013
	                       270,00   

	12/04/2013
	                    3.480,00   

	15/04/2013
	                       190,00   

	15/04/2013
	                       190,00   

	15/04/2013
	                       775,00   

	29/04/2013
	                    2.087,15   

	06/05/2013
	                    1.500,00   

	06/05/2013
	                  14.140,00   

	06/05/2013
	                    6.735,00   

	20/05/2013
	                       923,65   

	24/05/2013
	                    4.430,00   

	24/05/2013
	                       723,00   

	29/05/2013
	                    1.406,20   

	03/06/2013
	                       900,00   

	04/06/2013
	                  14.140,00   

	05/06/2013
	                    2.760,00   

	11/06/2013
	                    1.500,00   

	11/06/2013
	                    2.400,00   

	12/06/2013
	                    2.200,70   

	12/06/2013
	                       923,65   

	12/06/2013
	                       625,00   

	12/06/2013
	                    5.807,00   

	12/06/2013
	                  12.704,00   

	12/06/2013
	                    9.945,00   

	20/06/2013
	                       140,00   

	20/06/2013
	                       170,00   

	20/06/2013
	                    2.628,02   

	20/06/2013
	                    1.785,72   

	02/07/2013
	                  13.560,00   

	05/07/2013
	                    1.080,00   

	09/07/2013
	                       220,00   

	09/07/2013
	                  19.600,00   

	09/07/2013
	                  12.704,00   

	09/07/2013
	                  11.175,00   

	10/07/2013
	                       190,00   

	10/07/2013
	                    1.999,10   

	10/07/2013
	                       207,00   

	24/07/2013
	                       205,00   

	24/07/2013
	                    1.267,85   

	24/07/2013
	                    1.785,72   

	24/07/2013
	                    1.294,05   

	30/07/2013
	                       425,00   

	01/08/2013
	                  14.880,00   

	16/08/2013
	                    7.187,00   

	16/08/2013
	                  10.432,00   

	20/08/2013
	                       946,40   

	21/08/2013
	                       667,00   

	26/08/2013
	                    2.204,16   

	26/08/2013
	                       524,50   

	26/08/2013
	                       595,00   

	26/08/2013
	                       300,00   

	27/08/2013
	                    1.000,00   

	30/08/2013
	                       840,96   

	30/08/2013
	                       973,80   

	30/08/2013
	                       923,65   

	10/09/2013
	                    2.995,00   

	11/09/2013
	                    2.034,00   

	11/09/2013
	                       945,00   

	11/09/2013
	                       713,69   

	20/09/2013
	                       205,00   

	20/09/2013
	                    2.000,00   

	24/09/2013
	                    8.210,00   

	24/09/2013
	                    8.210,00   

	24/09/2013
	                    2.025,00   

	01/10/2013
	                       954,00   

	01/10/2013
	                       571,09   

	15/10/2013
	                    3.003,18   

	15/10/2013
	                       656,00   

	15/10/2013
	                       923,65   

	15/10/2013
	                       841,00   

	25/10/2013
	                       869,00   

	25/10/2013
	                       425,25   

	25/10/2013
	                       959,00   

	29/10/2013
	                    5.990,00   

	30/10/2013
	                    1.239,30   

	30/10/2013
	                       475,00   

	08/11/2013
	                    1.017,00   

	08/11/2013
	                       290,00   

	13/11/2013
	                    3.100,00   

	26/11/2013
	                    1.432,80   

	26/11/2013
	                       667,00   

	28/11/2013
	                       800,00   

	28/11/2013
	                       800,00   

	28/11/2013
	                    1.503,05   

	28/11/2013
	                    3.793,00   

	28/11/2013
	                    8.210,00   

	02/12/2013
	                    1.906,00   

	03/12/2013
	                       500,00   

	03/12/2013
	                       500,00   

	05/12/2013
	                    2.205,30   

	05/12/2013
	                       290,00   

	09/12/2013
	                       667,00   

	10/12/2013
	                    2.147,00   

	10/12/2013
	                  14.135,00   

	13/12/2013
	                       354,70   

	13/12/2013
	                    1.314,25   

	13/12/2013
	                       170,00   

	13/12/2013
	                    3.068,00   

	16/12/2013
	                    3.303,00   

	19/12/2013
	                       500,00   

	19/12/2013
	                       500,00   

	19/12/2013
	                    4.495,00   

	27/12/2013
	                    5.807,00   

	30/12/2013
	                    1.300,00   

	30/12/2013
	                    1.903,50   

	30/12/2013
	                    6.730,00   

Valor atualizado do débito até 17/8/2020: R$ 535.135,98 (peça 59, p. 5-33) 
i) aplicar ao Sr. Newton Carlos Freire Pereira (CPF XXX.239.832-XX) , na condição de Secretário Municipal de Saúde e Saneamento de Soure/PA (gestão: a partir de 18/1/2013) , individualmente, a multa prevista no art. 58, inciso II, da Lei 8.443/1992 c/c o art. 268, inciso I, do Regimento Interno, fixando-lhe o prazo de 15 (quinze) dias, a contar da notificação, para comprovar, perante o Tribunal (art. 214, inciso III, alínea 'a', do Regimento Interno) , o recolhimento da dívida aos cofres do Tesouro Nacional, atualizada monetariamente desde a data do presente acórdão até a do efetivo recolhimento, se for paga após o vencimento, na forma da legislação em vigor;  (item 15.1 desta instrução técnica) 
	j) autorizar, desde logo, nos termos do art. 28, inciso II, da Lei 8.443/1992, a cobrança judicial das dívidas, caso não atendidas as notificações;
l) autorizar, caso seja de interesse dos responsáveis, o pagamento das dívidas em 36 parcelas mensais e consecutivas, nos termos do art. 26 da Lei 8.443/1992 c/c o art. 217 do Regimento Interno, fixando-lhes o prazo de quinze dias, a contar do recebimento da notificação, para comprovarem perante o Tribunal o recolhimento da primeira parcela, e de trinta dias, a contar da parcela anterior, para comprovarem os recolhimentos das demais parcelas, devendo incidir sobre cada valor mensal, atualizado monetariamente, os juros de mora devidos, na forma prevista na legislação em vigor;
	 m) encaminhar cópia da deliberação ao Procurador-Chefe da Procuradoria da República em Pará, nos termos do § 3º do art. 16 da Lei 8.443/1992 c/c o § 7º do art. 209 do Regimento Interno do TCU, para adoção das medidas cabíveis; e comunicar-lhe que o relatório e o voto que a fundamentarem podem ser acessados por meio do endereço eletrônico www.tcu.gov.br/acordaos e que, caso haja interesse, o Tribunal pode enviar-lhe cópia desses documentos sem qualquer custo."
	II - PARECER DO MP/TCU
	" (...) 
Portanto, resta evidenciada a responsabilidade solidária do Município de Soure/PA e do Sr. Newton Carlos Freire Pereira pela inexecução das obras previstas nas UBS Bairro Novo, Centro, São Pedro e Bom Futuro e nas USF Matinha e Centro de Saúde, assim como pela não construção das academias de saúde. Cabe exclusiva responsabilidade do ente municipal pelo desvio de finalidade registrado nas constatações 325881, 326788 e 326704, 325437, 325555, 326998 e 325445 do Relatório de Auditoria Denasus nº 14.514. 
Ratifico posicionamento externado em meu parecer antecedente, no sentido de que as alegações de defesa aduzidas pela pessoa jurídica Cabano Engenharia e Construções Ltda. lograram elidir irregularidade consubstanciada na ocorrência de irregular pagamento pelos serviços descritos na 1ª medição das obras de ampliação das unidades de saúde de Tucumanduba e Matinha, cuja responsabilidade recaía sobre a referida empresa e sobre o Sr. Newton Carlos Freire Pereira. 
Desse modo, em consonância com a Secex-TCE, entendo que devem ser acolhidas as alegações de defesa apresentadas pela Cabano Engenharia e Construções Ltda., de modo que, com fulcro no 1º, inciso I, 16, inciso I, 17 e 23, inciso I, da Lei 8.443/1992, sejam julgadas regulares suas contas, dando-se quitação plena. 
Relativamente ao encaminhamento apresentado pela unidade instrutiva, em razão da evidente impossibilidade de se aferir a boa-fé do Município de Soure/PA, entendo acertada a proposta de que lhe seja fixado novo e improrrogável prazo para pagamento do valor devido. Existindo a possibilidade de que os valores venham a ser devolvidos aos cofres do FNS, não se faz oportuna, neste momento, proposta de condenação, pelas mesmas quantias, do Sr. Newton Carlos Freire Pereira. 
Como a condenação pelos referidos valores pode influenciar na dosimetria da multa do art. 57 da Lei 8.443/1992, cuja aplicação foi proposta não apenas ao ente municipal, mas também ao ex-gestor municipal, sugiro que o julgamento das contas do Sr. Newton Carlos Freire Pereira seja realizado oportunamente, isto é, em conjunto com o das contas do Município de Soure/PA, após exaurido o prazo improrrogável para comprovação do pagamento da dívida.
A cominação da multa do art. 58, inciso II, da LO/TCU ao Sr. Newton Carlos Freire Pereira, de igual modo, deve ser efetivada em outra ocasião, isto é, quando do julgamento definitivo de suas contas.
Por todo o exposto, este membro do Ministério Público de Contas manifesta concordância com as propostas contidas nos subitens 'a' a 'e' do item 18 da instrução técnica (peça 60, p. 31-32) , no sentido de que: sejam considerados revéis o Sr. Newton Carlos Freire Pereira e o Município de Soure/PA; seja excluído da relação processual o Sr. Antônio da Silva Fernandes; sejam acolhidas as alegações de defesa de Cabano Engenharia e Construções Ltda.; sejam julgadas regulares as contas da referida empreiteira, dando-se quitação; e de que, com fundamento no art. 12, §§ 1º e 2º, da Lei 8.443/1992, seja fixado novo e improrrogável prazo para que o Município de Soure/PA comprove o recolhimento das quantias devidas aos cofres do Fundo Nacional de Saúde."
	É o Relatório.

8.1. Walena Pereira Wanderley (16.179/OAB-PA) e outros, representando Cabano Engenharia e Construções Ltda.

Procurador Sergio Ricardo Costa Caribé.

TOMADA DE CONTAS ESPECIAL. RECURSOS DO SUS REPASSADOS FUNDO A FUNDO. AUDITORIA DO DENASUS. NÃO EXECUÇÃO DE OBRAS. AUSÊNCIA DE COMPROVANTES DE DESPESA. DESVIO DE OBJETO. DESVIO DE FINALIDADE. CITAÇÃO DO EX-GESTOR, DO MUNICÍPIO E DA EMPRESA EXECUTORA DE PARTE DAS OBRAS. REVELIA DO EX-GESTOR E DO MUNICÍPIO. ACOLHIMENTO DAS ALEGAÇÕES DE DEFESA DA EMPRESA. REGULARIDADE DAS CONTAS DA EMPRESA COM QUITAÇÃO PLENA. FIXAÇÃO DE NOVO E IMPRORROGÁVEL PRAZO PARA QUE O MUNICÍPIO EFETUE O RECOLHIMENTO DO DÉBITO REMANESCENTE.

TOMADA DE CONTAS ESPECIAL (TCE)

Secretaria de Controle Externo de Tomada de Contas Especial (SecexTCE).

Trata-se de Tomada de Contas Especial instaurada pelo Fundo Nacional de Saúde, originalmente em desfavor dos Srs. Antônio da Silva Fernandes (gestão: 2/1/2013 a 17/1/2013) e Newton Carlos Freire Pereira (gestão: a partir de 18/1/2013) , ex-Secretários de Saúde e Saneamento do Município de Soure/PA, em razão da inexecução de obras e da ausência de documentação comprobatória de despesas relacionadas a obras, todas custeadas com recursos federais do Sistema Único de Saúde (SUS) , repassados fundo a fundo nos exercícios de 2012 e 2013.
2.	As irregularidades foram apuradas pelo Departamento Nacional de Auditoria (Denasus) em fiscalização que foi realizada em junho de 2014 e resultou no Relatório de Auditoria 14514.  
3.	Neste Tribunal, os indícios de irregularidade levantados pelo Denasus ocasionaram a responsabilização do Sr. Newton Carlos Freire Pereira (ex-Secretário de Saúde e Saneamento) , do Município de Soure e da empresa Cabano Engenharia e Construções Ltda. A seguir, faz-se o detalhamento das ocorrências que levaram à imputação de débito.
Ocorrências 1a e 1b - Inexecução de obras e não devolução dos saldos remanescentes
4.	O Sr. Newton Carlos Freire Pereira e o Município de Soure foram citados solidariamente, pela não comprovação da boa e regular aplicação das seguintes parcelas, ante a inexecução de obras e a não devolução do saldo remanescente na conta específica do repasse:  
	a) R$ 100.000,00, transferidos em 14/12/2012, referentes às obras de reforma das Unidades de Saúde da Família (USF) de Matinha e Centro, relativas ao Incentivo para Reestruturação da Rede de Serviços de Atenção Básica de Saúde;
	b) R$ 70.000,00, transferidos em 3/1/2013, atinentes às obras de reforma das Unidades de Saúde da Família (USF) de Matinha e Centro, relativas ao Incentivo para Reestruturação da Rede de Serviços de Atenção Básica de Saúde;
	c) R$ 326.400,00 (em 4 parcelas de R$ 81.600,00) , transferidos em 30/8/2013, relativos às obras de construção das Unidades Básicas de Saúde (UBS) de Bairro Novo, Centro, São Pedro e Bom Futuro, custeadas pelo Incentivo para Construção de UBS;
	d) R$ 20.000,00, transferidos em 26/11/2012, relacionados às obras de construção de academias de saúde, custeadas pelo "Incentivo para Construção de Polos de Academia da Saúde - Intermediária (PI) "; 
	e) R$ 16.000,00, transferidos em 29/11/2012, referentes às obras de construção de academias de saúde, custeadas pelo "Incentivo para Construção de Polos de Academia da Saúde - Básica (PI) ".
5.	Segundo verificado pela equipe de auditoria (fls. 24/27 - peça 01) , as respectivas placas estavam afixadas nos locais das obras, porém não havia indícios de execução dos empreendimentos.
6.	Também foi registrado no relatório que, em 30/4/2014, os recursos encontravam-se aplicados nas contas bancárias específicas. Todavia, os únicos extratos acostados pela equipe de fiscalização demonstravam apenas o momento do crédito dos recursos efetuado pelo FNS em favor do Município de Soure e a subsequente aplicação financeira (peça 03) . Em consequência, havia indícios de que as quantias não utilizadas nas obras teriam beneficiado o Município, porém não havia elementos que atestassem a efetiva destinação dada a esses recursos.
7.	Por sua vez, a SecexTCE apurou, em pesquisa no Cadastro Nacional de Estabelecimentos de Saúde (CNES) , que não havia registro das unidades básicas de saúde e das academias que deveriam ter sido construídas (item 4.c/e retro) .
8.	Tanto o gestor, como o Município de Soure não se manifestaram acerca das imputações.
9.	Diante da revelia dos responsáveis, ficou caracterizada a ausência de comprovação da regular aplicação dos recursos nos objetos aos quais se destinavam, com infração ao art. 37, caput, c/c o art. 70, parágrafo único, da Constituição e ao art. 93 do Decreto-lei 200/1967.   
10.	A SecexTCE propôs julgar irregulares as contas do Sr. Newton Carlos Freire Pereira, condená-lo em débito e aplicar-lhe multa. Com relação ao Município de Soure, foi sugerida a fixação de novo e improrrogável prazo para recolhimento da importância devida, acrescida de atualização monetária, ao cofre credor.
11.	O MP/TCU concordou com o exame de mérito. No entanto, o Parquet considerou mais adequado julgar as contas do gestor após exaurido o prazo improrrogável para comprovação do pagamento da dívida, tendo em vista que eventual recolhimento feito pelo ente municipal poderia ter reflexo na condenação em débito do ex-Secretário e na dosimetria da multa.
12.	Ante o que restou exposto, manifesto-me de acordo com o parecer do MP/TCU.
Ocorrência 2 - Pagamentos realizados sem os comprovantes adequados para liquidação das despesas referentes a obras de ampliação de Unidades de Saúde da Família (USF) 
13.	O ex-Secretário Newton Carlos e a empresa Cabano Engenharia e Construções Ltda. foram citados solidariamente em face das seguintes parcelas:
	a)  R$ 39.060,00, pagos em 24/9/2013, relacionados à ausência de documentação de liquidação da despesa atinente à 1ª medição das obras de ampliação da USF de Matinha, custeadas pelo Programa de Requalificação das Unidades Básicas de Saúde;
	b) R$ 36.777,00, pagos em 24/9/2013, em decorrência da ausência de documentação de liquidação da despesa atinente à 1ª medição das obras de ampliação da USF de Tucumanduba, custadas pelo Programa de Requalificação das Unidades Básicas de Saúde.
14.	Consoante observado pela equipe do Denasus, as obras de ampliação das duas unidades de saúde foram iniciadas e paralisadas após a 1ª medição. Os pagamentos à empresa contratada foram realizados em setembro de 2013, mas não foram encontrados os boletins de medição e demais documentos comprobatórios das despesas referentes a essa etapa.
15.	Apenas a empresa Cabano atendeu à citação. Em sua defesa, a sociedade empresária apresentou os boletins de medição, as respectivas notas fiscais, recibos por ela emitidos e o termo de conclusão da ampliação da USF de Matinha.
16.	 A SecexTCE anotou que apenas o termo de conclusão relativo à USF de Matinha, expedido em janeiro de 2018, encontrava-se assinado por agentes públicos da Prefeitura Municipal de Soure. A instrução também registrou que não fora anexado o termo de conclusão da ampliação da USF de Tucumanduba. Não obstante esses aspectos, a unidade técnica considerou haver indícios relevantes de que a 1ª etapa das obras foi materialmente cumprida com a prestação efetiva do serviço. Em vista disso, foi proposto acatar as alegações de defesa e julgar as contas da empresa regulares. Em consequência desse entendimento, a instrução lembrou que restou também afastada a imputação de débito ao Sr. Newton Carlos Freire pela parcela correspondente. 
17.	O MP/TCU opinou no sentido de que restou configurada a execução dos serviços concernentes à 1ª medição, motivo pelo qual concordou com as conclusões da unidade técnica.
18.	Considerando a documentação comprobatória de despesa apresentada e a inexistência de apontamento do Denasus quanto a desconformidade entre os quantitativos de serviços constatados in loco e pagos, acolho o encaminhamento proposto pela SecexTCE e pelo MP/TCU.
Ocorrência 3 - Desvio de objeto na aplicação de recursos oriundos do Fundo Nacional de Saúde, caracterizado pela utilização em bloco de financiamento distinto daquele para o qual os recursos foram destinados
19.	Neste tópico, foi constatado pelo Denasus que o total de R$ 340.908,24 foi aplicado em despesas do bloco de média complexidade do Hospital Municipal Menino de Deus, quando os recursos deveriam ter sido utilizados no custeio do bloco de atenção básica. Foram reportados gastos com gêneros alimentícios, material hospitalar, manutenção de centrais de ar condicionado, conserto de equipamentos, serviço de internet, transporte de oxigênio, plantões médicos, serviços de enfermagem, de endoscopia e ultrassonografia, entre outros. Os respectivos pagamentos ocorreram de 8/1/2013 a 30/12/2013.
20.	Foi verificado pela SecexTCE que não houve a celebração de Termo de Ajuste Sanitário, nem adotadas providências com vistas à recomposição do Fundo Municipal de Saúde de Soure. Com base no entendimento firmado no Acórdão 1072/2017-TCU-Plenário (Relator Ministro Bruno Dantas) , foram promovidas a citação do ente municipal (peças 47 e 52) e a audiência do ex-gestor Newton Carlos (peças 47, 53 e 54) .
21.	Diante da revelia dos responsáveis, a SecexTCE propôs julgarem-se irregulares as contas do ex-Secretário e aplicar-lhe a multa prevista no art. 58, inciso II, da Lei 8.443/1992. Com relação ao Município, foi sugerida a fixação de novo e improrrogável prazo para recolhimento da dívida. 
22.	O MP/TCU concordou com o exame de mérito. No entanto, o Parquet divergiu do encaminhamento por entender que o julgamento das contas do Sr. Newton Carlos Freire Pereira deveria ser postergado para a próxima etapa para ser efetuado em conjunto com o julgamento das contas do Município de Soure.
23.	Julgados recentemente proferidos levam-me a propor desfecho distinto em relação à presente parcela do débito. A esse respeito, menciono o tratamento dado a situação similar pelo Acórdão 1045/2020-TCU-Plenário, prolatado na sessão de 29/4/2020, sob a relatoria do Eminente Ministro Benjamin Zymler, bem como o Acórdão 1352/2020-TCU-Plenário, de minha relatoria.  
24.	Veja-se que, quando os recursos referidos neste tópico foram transferidos, vigorava o caput do art. 6º da Portaria GM/MS 204, de 29/01/2007, que dispunha: "Os recursos referentes a cada bloco de financiamento devem ser aplicados nas ações e serviços de saúde relacionados ao próprio bloco." 25.	Esse disciplinamento foi alterado pela Portaria GM/MS 3992/2017, que reorganizou os blocos de financiamento em apenas dois grupos, isto é, custeio e investimento, devendo os recursos que compõem cada bloco ser aplicados em ações e serviços públicos de saúde relacionados ao próprio bloco, com vinculação, ao final do exercício financeiro, à finalidade definida em cada Programa de Trabalho do Orçamento Geral da União que deu origem aos repasses realizados. 
26.	Portanto, em tese, a quantia ora tratada deveria retornar para as contas de custeio para aplicação nos objetivos que originaram a transferência. 
27.	Todavia, na fundamentação do Acórdão 1045/2020-TCU-Plenário, foi ressaltado que o processo de planejamento e orçamento do SUS desenvolve-se com base na política de saúde fixada pelas três esferas de governo e concretizada por meio dos planos de saúde formulados no âmbito de cada ente. E, ressaltou-se também que, de acordo com o art. 96 da Portaria Consolidadora-MS 1/2017, o plano de saúde, elaborado a cada quatro anos, deve refletir as necessidades de saúde da população e as peculiaridades próprias de cada esfera naquele horizonte temporal. Nesse contexto, o E. Relator da deliberação ponderou que:
"49. Em outras palavras, a transferência dos recursos federais ora questionados teve como fim a prestação de serviços definidos por condições particulares da realidade daquele período. Remanejar recursos do município agora representaria obrigação dissociada da análise das reais necessidades da população local, com impacto no planejamento das ações de saúde, que, por sua vez, também seguem ditames legais específicos.
50. Em suma, quando o Tribunal determina que o município realoque recursos para um objeto atrelado a necessidades de dez anos atrás pode interferir de forma inadequada no uso efetivo dos recursos atualmente disponíveis para tão importante área e afetar o cumprimento das metas previstas no plano plurianual de saúde. Nesse sentido, menciono o decidido mediante o Acórdão 5313/2019-TCU-Segunda Câmara) ." [Grifo no original.]
28.	Atendendo ao mandamento constante do art. 20 da LINDB, o voto então proferido pontuou que a determinação no sentido da realocação dos recursos poderia ter, como consequência prática, o prejuízo à consecução das metas constantes do planejamento vigente. Assim, concluiu pelo afastamento dessa providência.
29.	No Acórdão 1352/2020-TCU-Plenário, ao tratar da aplicação de recursos federais em bloco de financiamento distinto do originalmente previsto, o Tribunal adotou novamente esse encaminhamento, dispensando o Município de Colinas/MA de recompor o referido bloco.
30.	No caso em tela, recursos do bloco de atenção básica foram aplicados em despesas de custeio do bloco de média complexidade há sete anos atrás. Veja-se que, embora despendidos em outro bloco de financiamento, os recursos foram aplicados no custeio de ações de saúde. Sob a perspectiva do arcabouço normativo e das circunstâncias atuais, não se afigura razoável que o Município recomponha o bloco original, de acordo com o planejamento elaborado em 2012/2013, utilizando os recursos hordiernamente disponíveis, quando se sabe que hoje as prioridades são outras. Por conseguinte, entendo que esta parcela do débito deva ser considerada elidida.
31.	Por outro lado, permanece injustificada a conduta irregular do ex-Secretário de Saúde Newton Carlos Freire Pereira. Como se viu, durante sua gestão, o responsável autorizou o desvio de objeto, o que infringiu as normas aplicáveis e prejudicou o planejamento das ações relacionadas ao bloco de financiamento da atenção básica conforme previsto à época. Todavia, acolho a sugestão do MP/TCU, deixando o julgamento das contas do gestor para ser efetuado em conjunto com o julgamento das contas do Município de Soure, na próxima etapa.
Ocorrência 4 - Desvio de finalidade na aplicação de recursos federais oriundos do Fundo Nacional de Saúde, caracterizado pela utilização em gasto público alheio às ações e aos serviços de saúde
  
32.	O Denasus constatou que o total de R$ 31.241,30 foi gasto no pagamento de servidores da Secretaria Municipal de Obras, transporte de água potável para abastecer comunidades rurais, assessoria técnica em obras de saneamento e despesas com hospedagem, alimentação e aluguel de moradia para médicos intercambistas cubanos. 
33.	Nesta ocorrência, o Município foi citado, porém não se logrou identificar o responsável pela autorização dos pagamento, o que inviabilizou a promoção de audiência.
34.	Diante da revelia do ente municipal, a SecexTCE propôs a fixação de novo e improrrogável prazo para recolhimento da importância devida ao Fundo Municipal de Saúde de Soure/PA. O Ministério Público anuiu à proposta.
35.	Conforme argumentado pelo Denasus, as despesas relacionadas à função saneamento não poderiam ser acolhidas, vez que o art. 4º da Lei Complementar 141/2012 preceitua que elas não se constituem em despesas com ações e serviços de saúde para fins de apuração dos percentuais mínimos de aplicação de recursos na área da saúde previstos naquele diploma legal. No tocante às despesas de moradia e alimentação dos médicos cubanos, a auditoria do SUS defendeu que deveriam ser suportadas com recursos próprios do Município, nos termos do art. 9º da Portaria SGTES/MS 23/2013, aplicados a título de contrapartida em decorrência da adesão ao Programa Mais Médicos.
36.	À vista desses elementos, manifesto-me de acordo com as proposições da unidade técnica.
Arrolamento do ex-Secretário Municipal de Saúde, Sr. Antônio da Silva Fernandes
37.	O Sr. Antônio da Silva Fernandes foi arrolado pelo FNS como responsável nesta TCE, mas foi verificado pela unidade técnica que ele não geriu os recursos atinentes ao débito em apuração.
38.	Com base nesta constatação, a SecexTCE e o MP/TCU sugerem excluir o referido gestor da relação processual, proposta que acolho.	
Feitas as considerações pertinentes ao caso, submeto a este Colegiado o acórdão que ora apresento.
TCU, Sala das Sessões, em 11 de maio de 2021.
AUGUSTO SHERMAN CAVALCANTI 
Relator